ACORDAO-COMPLETO-2517423

ACÓRDÃO 836/2022 ATA 13/2022 - PLENÁRIO

VISTOS, relatados e discutidos estes autos com vistas a acompanhar as iniciativas do governo federal para a melhoria do ambiente regulatório com impacto na competitividade nacional, tendo foco na implementação do Decreto 10.139/2019 no período de 2020/2021;
ACORDAM os Ministros do Tribunal de Contas da União, reunidos em Sessão do Plenário, ante as razões expostas pelo Relator, em:
9.1. recomendar, com fundamento na Resolução TCU 315/2020, art. 11, §§ 1º e 2º, à Secretaria-Geral da Presidência da República que:
9.1.1. tendo em vista o disposto na Lei 13.844/2019, art. 7º, incisos IV e VI, avalie analiticamente as oportunidades de melhoria na governança da implementação do Decreto 10.139/2019 apontadas no presente relatório e, no prazo de 180 dias, encaminhe ao Tribunal de Contas da União os resultados dessa análise e as eventuais providências adotadas, tais como ações para instituir a adequada coordenação, orientação, monitoramento e avaliação dessa implementação, visando a alcançar os objetivos almejados pelo Decreto 10.139/2019 e o cumprimento pleno do art. 16 da Lei Complementar 95/1998;
9.1.2. considerando a recomendação do subitem anterior e tendo em vista o disposto no art. 7º, incisos VI e VII, da Lei 13.844/2019, avalie a conveniência e oportunidade de adotar, diretamente ou por delegação de competências, no exercício de suas atribuições de centro de governo, providências para amadurecer o papel de monitoramento das medidas estabelecidas pelo Decreto 10.139/2019 para:
9.1.2.1. aprimorar o acompanhamento das entregas das informações previstas nos incisos do art. 15 do Decreto 10.139/2019 por parte de cada órgão/entidade, de forma a obtê-las tempestivamente para cada etapa de revisão e de consolidação do art. 14, de forma a mitigar o risco de descumprimento de prazos e consequente atraso na implementação do processo de geral de consolidação;
9.1.2.2. adotar o índice de análise de atos/colaborador/mês dos órgãos e entidades da administração pública federal direta, autárquica e fundacional envolvidos no esforço de revisão normativa objeto do Decreto 10.139/2019, como uma das métricas para o monitoramento de sua implementação, para subsidiar a tomada de decisão condutora desse processo, de forma a mitigar o risco de eventual descumprimento de prazo e de queda na qualidade da consolidação de normas; e
9.1.2.3. acompanhar o trabalho de consolidação, revisão e revogação executado pelos órgãos e entidades com poder regulatório da administração pública federal direta, autárquica e fundacional para prevenir a ocorrência de desconformidades de entrada em vigência de atos normativos em relação ao prazo mínimo estabelecido por meio do art. 4º do Decreto 10.139/2019, o qual deveria ser observado para todos os atos normativos editados, inclusive para as retificações destes quando criem ou modifiquem situações jurídicas dos regulados;
9.1.3. adote medidas com vistas ao aperfeiçoamento do exercício dos seus papéis de governança (avaliação, direção e monitoramento) para a implementação das diretrizes estabelecidas pelo Decreto 10.139/2019 em todo Poder Executivo Federal, conforme disposto na Lei 13.844/2019, art. 7º, III, IV e VI, e no Decreto 9.982/2019, Anexo I, arts. 1º, IV e V; e 7º, I, II, III, IV, V, "a", VIII e IX;
9.2. dar ciência, com fundamento no art. 9º, incisos I e II, da Resolução TCU 315/2020:
9.2.1. à Agência Nacional de Águas, à Agência Nacional de Mineração e ao Instituto Nacional de Seguridade Social, de que a ausência de encaminhamento de informações sobre quantitativo total de: atos vigentes ou não expressamente revogados incluídos naquela etapa de consolidação; atos expressamente revogados após o exame; atos revisados e considerados vigentes ao final daquela etapa de consolidação; e atos consolidados naquela etapa; à Secretaria Especial de Modernização do Estado da Secretaria-Geral da Presidência da República (Seme) , até as datas das etapas previstas no art. 14 do Decreto 10.139/2019 , inobserva o disposto no art. 15 do mencionado decreto;
9.2.2. à Agência Nacional de Telecomunicações de que a inobservância aos prazos estabelecidos no art. 14 do Decreto 10.139/2019 vai contra o disposto no art. 16 da Lei Complementar 95/1998;
9.2.3. ao Departamento Nacional de Infraestrutura de Transportes de que a ausência de designação formal de servidor para monitorar os trabalhos de revisão e consolidação inobserva o disposto no art. 10, § 1º, do Decreto 10.139/2019;
9.3. dar ciência desta deliberação à Secretaria-Geral da Presidência da República, à Agência Nacional de Telecomunicações (Anatel) , ao Instituto Brasileiro do Meio Ambiente e dos Recursos Naturais Renováveis (Ibama) , à Agência Nacional de Aviação Civil (Anac) , à Agência Nacional de Transportes Terrestres (ANTT) ,  à Agência Nacional do Petróleo, Gás Natural e Biocombustíveis (ANP) , à Agência Nacional de Mineração (ANM) , à Agência Nacional de Águas (ANA) , ao Ministério da Ciência, Tecnologia e Inovações (MCTI) , à Agência Nacional de Energia Elétrica (Aneel) , à Agência Nacional de Saúde Suplementar (ANS) , à Agência Nacional de Transportes Aquaviários (Antaq) , à Agência Nacional de Vigilância Sanitária (Anvisa) , ao Banco Central do Brasil (BCB) , ao Departamento Nacional de Infraestrutura de Transportes (Dnit) , ao Instituto Nacional de Colonização e Reforma Agrária (Incra) , ao Instituto Nacional do Seguro Social (INSS) , ao Ministério da Educação, ao Ministério da Economia, ao Ministério da Agricultura, Pecuária e Abastecimento, à Secretaria Especial da Receita Federal do Brasil.

Acompanhamento com vistas a acompanhar as iniciativas do governo federal para a melhoria do ambiente regulatório com impacto na competitividade nacional, tendo foco na implementação do Decreto 10.139/2019, no período de 2020/2021.

Secretaria-Geral da Presidência da República, Casa Civil da Presidência da República, Agência Nacional de Vigilância Sanitária (Anvisa), Ministério da Ciência, Tecnologia, Inovações e Comunicações, Agência Nacional de Transportes Aquaviários (Antaq), Ministério da Educação, Ministério da Economia, Agência Nacional do Petróleo, Gás Natural e Biocombustíveis (ANP), Secretaria Especial da Receita Federal do Brasil Agência Nacional de Mineração (ANM), Banco Central do Brasil, Departamento Nacional de Infraestrutura de Transportes (Dnit), Agência Nacional de Aviação Civil (Anac), Instituto Brasileiro do Meio Ambiente e dos Recursos Naturais Renováveis (Ibama), Ministério da Agricultura, Pecuária e Abastecimento, Agência Nacional de Águas (ANA), Instituto Nacional de Colonização e Reforma Agrária (Incra), Agência Nacional de Telecomunicações (Anatel), Agência Nacional de Saúde Suplementar (ANS), Instituto Nacional do Seguro Social (INSS), Agência Nacional de Transportes Terrestres (ANTT) e Agência Nacional de Energia Elétrica (Aneel).

3. Interessados/Responsáveis: não há.

13.1. Ministros presentes: Ana Arraes (Presidente), Benjamin Zymler, Augusto Nardes, Bruno Dantas, Vital do Rêgo (Relator) e Antonio Anastasia.
13.2. Ministro-Substituto convocado: Weder de Oliveira.

ACORDAO-COMPLETO-2544148

Acórdão 2325/2022 - Plenário

VITAL DO RÊGO

Adoto como relatório o relatório de fiscalização elaborado no âmbito da Secretaria de Controle Externo do Desenvolvimento Econômico (peça 354) e o pronunciamento lavrado pelo supervisor da fiscalização (peça 355) . Reproduzo a seguir o relatório do acompanhamento:
	"1. INTRODUÇÃO
1.1. Deliberação que originou o trabalho
1. A presente fiscalização, na modalidade de acompanhamento, com fulcro no art. 241, II, do Regimento Interno do TCU, foi originada do Despacho de 15/9/2020 do Ministro Relator Vital do Rêgo no TC Processo 030.712/2020-3 com o objetivo de acompanhar as iniciativas do governo federal para a melhoria do ambiente regulatório com impacto na competitividade nacional, tendo foco na implementação do Decreto 10.139/2019.
2. O supracitado decreto resulta do atendimento à Lei Complementar 95, de 26/2/1998. Assim como também aos itens 9.1.1.2 e 9.1.1.3.1 do Acórdão 1263/2019-TCU-Plenário, os quais preveem: a edição de normativos com estabelecimento de periodicidade previamente definida para entrada em vigor e a organização, simplificação e consolidação periódica dos normativos referentes aos serviços públicos prestados e exigências impostas que impactem a operação das organizações produtivas no Brasil, preferencialmente em documento único, de forma clara e de fácil entendimento para o respectivo público alvo de sua atuação.
3. O Acórdão 1263/2019-TCU-Plenário teve origem no primeiro relatório consolidado acerca de disfunções burocráticas que prejudicam o ambiente de negócios nacional (TC Processo 015.567/2018-4) , e é derivado da estratégia formulada pelo grupo de trabalho instituído por meio da Ordem de Serviço (OS) Segecex 1/2018, com o objetivo de acompanhar e consolidar ações de fiscalização, com vistas a avaliar os principais entraves causados pelo governo federal à produtividade e competitividade das empresas brasileiras.
4. O crescente entendimento acerca de como o governo federal impacta o ambiente de negócios por parte deste Tribunal apontou ser produtivo acompanhar a evolução de certos temas que, entende-se, sejam basilares para a melhoria dos fundamentos necessários para aumentar a competitividade nacional. Dentre esses temas fundamentais destaca-se a qualidade do arcabouço normativo responsável pela regulação dos diversos mercados econômicos. Como indicadores largamente aceitos reportam[footnoteRef:2], a atuação do governo federal para melhorar a qualidade normativa e regulatória tem o condão de impactar o processo de aumento da competitividade nacional. [2:  Índice de Competitividade Global 4.0, do Fórum Econômico Mundial; e Índice de Liberdade Econômica do Instituto Fraser] 
5. As iniciativas adotadas pelo governo federal na forma da edição de leis e decretos relacionados acima são fundamentais e precisam do devido esforço para que produzam os melhores resultados econômicos possíveis. Por ocasião do planejamento deste Acompanhamento, verificou-se existir o risco de a edição de leis e decretos ordenando certas ações não ser suficiente para garantir sua implementação, sendo necessário um trabalho de enforcement junto à totalidade da administração federal. Neste contexto, destaca-se a possibilidade de atuação do TCU no seu papel de controle externo e agente capaz de induzir a superação de resistências e a adoção de melhores práticas.
6. Portanto, a escolha do acompanhamento da implementação do Decreto 10.139/2019 permite que o TCU atue em favor dos esforços da melhoria regulatória e do ambiente de negócios, identificando as oportunidades de melhoria e induzindo a adoção de melhores práticas. Tal contribuição tende a ser mais importante quando se considera que o decreto em tela precede outros normativos igualmente importantes, podendo suas lições serem adotadas nas implementações posteriores.
1.2. Visão geral do objeto
7. Os indicadores internacionais demonstram fundamentos frágeis para a retomada de um sólido crescimento econômico do Brasil. De acordo com relatório The Global Competitiveness Report 2019 do Fórum Econômico Mundial, que compara a competitividade de 141 países do globo, o Brasil ocupa a 71ª posição, atrás de países como Armênia, Peru, Grécia e México, e com um ganho de uma posição com relação a 2018. 
8. Dentre os principais problemas para se fazer negócios apontados pelo relatório e relacionados com a desorganização normativa menciona-se: complexidade do sistema tributário, a regulação do trabalho, a corrupção e a ineficiência da burocracia estatal. O Brasil ocupa a pior posição no que tange ao "fardo de regulações governamentais" (burden of government regulation - https://www.weforum.org/reports/how-to-end-a-decade-of-lost-productivity-growth) que, segundo o relatório, aumenta espaços para corrupção, decisões arbitrárias, atrasos e elevação do custo de transações, impactando negativamente a competitividade da economia, principalmente as empresas menores. Para o relatório de 2019, o Brasil alcançou o último lugar desse indicador. Apenas como comparação, o score brasileiro totaliza apenas 15% da nota máxima (Cingapura) . Esse indicador, portanto, aponta que existe um problema de regulação, mas não indica, diretamente, os efeitos que o problema causa na economia.
9. De maneira semelhante, o Banco Mundial traz uma análise comparativa da facilidade para se fazer negócios entre 190 países em seu relatório Doing Business 2020. O Brasil decepciona novamente nesse ranking, ocupando a 124ª posição, atrás de Senegal, Guatemala, Uganda e El Salvador. Houve uma significativa piora quando comparado ao ano anterior, em que estava na 109ª posição. Essa piora deu-se apesar da melhoria relativa em relação à pontuação de 2019, o que significa que o Brasil melhorou, mas a uma velocidade muito menor do que a de outros países.
10. O aspecto mais problemático identificado no relatório Doing Business e diretamente relacionado à má qualidade normativa é o de pagamento de impostos, em que o Brasil figura na 184ª posição, mesma do ano anterior. A análise do Banco aponta que um empresário gasta, no Brasil, em torno de 1500 horas por ano para preparar, arquivar e pagar (ou reter) o imposto de renda das empresas, o imposto sobre o valor agregado e as contribuições de previdência social. Houve avanços em relação ao ano anterior, no qual o gasto era de 2000 horas, mas o Brasil ainda é o pior colocado nesse item, com o segundo pior sendo a Bolívia, com 1025 horas.
11. Os indicadores relacionados à qualidade do ambiente normativo que compõem o Doing Business e apresentaram melhora de 2019 para 2020 foram: facilidade para a abertura de empresas e registro de propriedades. Os indicadores que mais prejudicam a posição do Brasil são: obtenção de alvarás de construção (170) e pagamento de impostos (184) .
12. Com o intuito de lançar luz no tema, observou-se que o Economic Freedom Index do Fraser Institute (EFI/FI) dispõe de série histórica abrangente e detalha a questão, apresentando 15 indicadores para compor um índice de regulação. Esses indicadores são compilados pelo instituto a partir de dados econômicos constantes de fontes como o Banco Mundial e WEF (https://www.fraserinstitute.org/studies/economic-freedom) .
13. Dos quinze indicadores do EFI/FI para o ano de 2017, em doze o Brasil se encontra no 1º quartil (80%) . Ou seja, entre as 25% piores colocações no universo de 168 economias comparadas. Para os demais 3 indicadores, o Brasil está colocado no 2º quartil, entre as 50% piores colocações.
14. Pelas informações obtidas por meio dos indicadores mencionados, verifica-se que existe correlação razoável entre o desempenho da economia e a qualidade da regulação do país. Assim, a partir da análise dos indicadores do EFI/FI é possível elaborar o quadro a seguir, o qual aponta a atuação do Estado marcada pelo excesso e complexidade de normas e controles, sem avaliação do seu benefício/custo, sobrecarregando os agentes econômicos, diminuindo a capacidade destes de aplicar seus recursos humanos e materiais na atividade produtiva.
Figura 1 - Situação Problema

15. Não obstante a permanência do retrato ruim da competitividade da economia, conforme relatado nos indicadores internacionais, nos últimos anos, o contexto legal e normativo acerca da regulação do ambiente de negócios foi alterado substancialmente, sendo um deles, justamente o Decreto 10.139/2019, objeto do presente acompanhamento, o qual prevê que todos os órgãos e entidades federais deverão adotar um processo para revisão e consolidação de seus atos normativos. Esse processo deverá seguir etapas de classificação e organização dos atos por temas, revogando-se expressamente aqueles já revogados tacitamente, não exerçam mais efeitos ou cuja necessidade ou significado não tenha sido identificado. Além disso, o decreto limita as denominações para os atos e estipula prazo para sua entrada em vigor, bem como estabelece como devem ser publicizados.   
16. Pode-se relacionar, além do Decreto 10.139/2019, a publicação de vários normativos com potencial de impacto positivo na forma como o governo federal regula o setor produtivo, a saber:
Quadro 1 - Legislação sobre regulação do setor produtivo
	Lei 13.874/2019
	Institui a Declaração de Direitos de Liberdade Econômica; estabelece garantias de livre mercado; altera as Leis 10.406/2002 (Código Civil) , 6.404/1976, 11.598/2007, 12.682/2012, 6.015/1973, 10.522/2002, 8.934/1994, o Decreto-Lei 9.760/1946 e a Consolidação das Leis do Trabalho (Decreto-Lei 5.452/1943) ; revoga a Lei Delegada 4/1962, a Lei 11.887/2008, e dispositivos do Decreto-Lei 73/1966; e dá outras providências.

	Decreto 10.178/2019
	Regulamenta dispositivos da Lei 13.874/2019, para dispor sobre os critérios e os procedimentos para a classificação de risco de atividade econômica e para fixar o prazo para aprovação tácita e altera o Decreto 9.094/2017, para incluir elementos na Carta de Serviços ao Usuário.

	Decreto 10.229/2020
	Regulamenta o direito de desenvolver, executar, operar ou comercializar produto ou serviço em desacordo com a norma técnica desatualizada de que trata o inciso VI do caput do art. 3º da Lei 13.874/2019.

	Decreto 10.411/2020
	Regulamenta a análise de impacto regulatório, de que tratam o art. 5º da Lei 13.874/2019, e o art. 6º da Lei 13.848/2019.

	Lei 13.848/2019
	Dispõe sobre a gestão, a organização, o processo decisório e o controle social das agências reguladoras, altera a Lei 9.427/1996, a Lei 9.472/1997, a Lei 9.478/1997, a Lei 9.782/1999, a Lei 9.961/2000, a Lei 9.984/2000, a Lei 9.986/2000, a Lei 10.233/2001, a Medida Provisória  2.228-1/2001, a Lei 11.182/2005, e a Lei 10.180/2001.

	Medida Provisória 1.040/2021
	Dispõe sobre a facilitação para abertura de empresas, a proteção de acionistas minoritários, a facilitação do comércio exterior, o Sistema Integrado de Recuperação de Ativos, as cobranças realizadas pelos conselhos profissionais, a profissão de tradutor e intérprete público, a obtenção de eletricidade e a prescrição intercorrente na Lei 10.406/2002 - Código Civil.

17. Diante deste quadro, relata-se que a escolha pelo acompanhamento da implementação do Decreto 10.139/2019 deu-se pelo impacto esperado na melhor organização regulatória do ambiente de negócios no nível federal, uma vez que tem o condão de simplificar o marco normativo, diminuir fortemente a insegurança jurídica e os custos a ela associados. Além disso, por ser também um normativo que teve alguns efeitos imediatos e apresentar um cronograma para a sua completa implementação, as lições coletadas no processo poderão ser úteis para a implementação dos normativos subsequentes.
1.3. Objetivo e questões de auditoria
18. Conforme registrado no plano de acompanhamento (peça 97, p. 9-12) , a situação problema identificada é a atuação do Estado marcada pelo excesso e complexidade de normas e controles sem avaliação do seu benefício versus o custo, sobrecarregando os agentes econômicos, diminuindo a capacidade destes de aplicar seus recursos humanos e materiais na atividade produtiva.
19. A Lei Complementar 95/1998, dispondo sobre a elaboração, a redação, a alteração e a consolidação das leis estabelece, em seu art. 16, que os órgãos diretamente subordinados à Presidência da República e os Ministérios, assim como as entidades da administração indireta, adotarão, em prazo estabelecido em decreto, as providências necessárias para, observado, no que couber, o procedimento a que se refere o art. 14, ser efetuada a triagem, o exame e a consolidação dos decretos de conteúdo normativo e geral e demais atos normativos inferiores em vigor, vinculados às respectivas áreas de competência, remetendo os textos consolidados à Presidência da República, que os examinará e reunirá em coletâneas, para posterior publicação.
20. O mencionado art. 16, na lição do jurista José Afonso da Silva, era norma de eficácia limitada, e assim não produzia efeitos essenciais, pois dependia de regulamentação posterior. O Decreto 10.139/2019, com um lapso de 21 anos, preenche essa lacuna, possibilitando a cobrança, por parte da sociedade, da devida realização da triagem, do exame e da consolidação dos atos normativos inferiores a decreto em vigor.
21. Portanto, com a edição do Decreto 10.139/2019 é possível afirmar que o Governo Federal adota como política pública importantes passos no sentido de tratar a situação problema supra indicada.
22. Assim, considerando que as disposições do Decreto 10.139/2019 constituem um dos pilares da política de racionalização normativa para o país, procurou-se neste acompanhamento verificar a existência e funcionamento de uma estrutura de governança, tanto do Centro de Governo (CG) , quanto da política em si, tomando como critério as boas práticas identificadas no Referencial para Avaliação da Governança do Centro de Governo e no Referencial para Avaliação de Governança em Políticas Públicas, ambos do TCU.
23. A partir do planejamento realizado, conforme plano de acompanhamento consolidado (peça 97) , foram definidas três questões de auditoria:
a) O CG estabeleceu estrutura de governança adequada para implementar processo de racionalização normativa nos prazos previstos no Decreto 10.139/2019?
b) A coordenação exercida pelo CG durante a implementação do Decreto 10.139/19 atende aos princípios de governança esperados?
c) Os órgãos e as entidades realizaram os procedimentos de revisão e consolidação para implementar processo de racionalização normativa nos prazos previstos no Decreto 10.139/2019?
1.4. Metodologia utilizada e suas limitações
24. Os trabalhos foram realizados em conformidade com as Normas de Auditoria do Tribunal de Contas da União (Portaria-TCU 280/2010, alterada pela Portaria-TCU 168/2011) e com observância ao Manual de Auditoria Operacional do TCU (Portaria Segecex 18/2020) e ao Manual de Acompanhamento do TCU (Portaria Segecex 27/2016, edição editorada em 2018) .
25. A metodologia utilizada amparou-se em entrevistas com responsáveis do CG, pesquisas realizadas por intermédio de questionários enviados inicialmente a 65 órgãos e entidades federais e, posteriormente, a vinte órgãos e entidades identificados como aqueles de maior impacto no ambiente de negócios. Também foi utilizada ferramenta de TI elaborada pela Secretaria de Gestão de Informações para o Controle Externo (SGI) capaz de checar o cumprimento aos art. 2º e 4º do Decreto 10.139/19 pela administração federal.
26. A identificação das unidades que poderiam ser responsáveis pelo tema dentro do CG foi realizada a partir da análise dos normativos que descrevem as competências das diversas unidades que compõem a Presidência da República e o Ministério da Economia, conforme explicitado no parágrafo trinta à frente.
27. O primeiro questionário acerca da implementação do Decreto 10.139/19 foi encaminhado a 65 órgãos e entidades federais selecionados dentre 700, por serem aqueles entendidos como de maior impacto no ambiente de negócios. As questões que compuseram o questionário foram do tipo objetivas, a fim de permitir a sua melhor consolidação. O envio do questionário foi em 28/9/2020 e serviu para verificar junto aos entes federais as providências iniciais para a implementação do decreto, que entrou em vigor em fevereiro de 2020, bem como alertar da importância do mesmo e a iniciativa do TCU em verificar seu andamento.
28. O segundo questionário foi enviado após a elaboração de uma seleção dos vinte órgãos e entidades federais identificados como os mais relevantes para o ambiente de negócios. Essa seleção foi elaborada levando em conta entes federais responsáveis por: áreas no orçamento federal de 2020 em que as funções, subfunções, programas ou ações guardam relação com os indicadores nos quais o Brasil estivesse colocado entre os 25% piores colocados do relatório Doing Business 2019 do Banco Mundial e do Índice de Competitividade Global do Fórum Econômico Mundial (GCI 4.0) ; poder normativo e indicador de exposição a fraude e corrupção, ambos obtidos no relatório da auditoria operacional sobre exposição da administração pública federal a fraude e corrupção (TC Processo 010.348/2018-2) ; e publicação de atos normativos, obtido por meio de algoritmo de pesquisa de dados desenvolvido pela SGI conforme descrito a seguir. As questões do segundo questionário foram no formato subjetivo, abrindo espaço para exposições dos avaliados quanto aos questionamentos realizados (peça 97 - plano de acompanhamento) .
29. A ferramenta de TI desenvolvida pela SGI foi capaz de produzir um banco de dados a partir da avaliação do conteúdo publicado no Diário Oficial da União no período de 16/3/2020 a 22/9/2020, identificando aquelas publicações que se assemelhavam a atos normativos e avaliando-as segundo o estabelecido nos art. 2º e 4º do Decreto 10.139/2019 (os quais definem os tipos possíveis de atos normativos e a regra para sua entrada em vigor) . Tal banco de dados, disposto em uma planilha Excel, gerou um arquivo com 19461 registros, correspondendo a um mesmo número de atos normativos ou outros atos com características semelhantes à de atos normativos, avaliando sua conformidade em relação ao tipo e data de entrada em vigor.
30. Para avaliação da adequação da estrutura de governança a boas práticas foram adotados como fonte dos critérios o Referencial para Avaliação da Governança do Centro de Governo e o Referencial Avaliação Governança Políticas Públicas, ambos do TCU.  A partir desses referenciais, foram identificadas as funções de governança a serem desempenhadas para mitigar os riscos relacionados a problemas na implementação das disposições do Decreto 10.139/2019, tais como: coordenação, orientação, monitoramento e avaliação. A partir de disso, foi realizada pesquisa na legislação referente a designação de competências dos órgãos federais relacionados àquelas funções (peça 333) .
31. Com a identificação dos órgãos que seriam responsáveis pelas funções de governança, foram realizadas entrevistas com os respectivos representantes para obtenção de informações sobre como ocorre o funcionamento e da estrutura de governança e sobre quem são seus os agentes.
32. Registre-se, ainda, que as constatações fundamentadas por meio das informações obtidas, tanto nos questionários, quanto nas entrevistas, estão alinhadas com os limites de tolerância definidos para as variáveis identificadas previamente na fase de planejamento (peça 97, p. 23) :
Quadro 2 - Variáveis Identificadas e Limites de Tolerância
	Variáveis identificadas  
	Limites de tolerância 

	Quantidade de atos normativos editados em desacordo com o art. 2º
	Ocorrência de um ato normativo em desacordo com o art. 2º, a partir de 3/2/2020 (art. 23) .

	Quantidade de atos normativos editados com vacatio legis em desacordo com o art. 4º
	Ocorrência de um ato normativo em desacordo com o art. 4º, a partir de 3/2/2020 (art. 23) .

	Quantidade de órgãos que não estabeleceram prazos e metas para a publicação das normas revisadas e consolidadas no Diário Oficial da União
	Um órgão/entidade não estabelecer prazos e metas para a publicação das normas revisadas e consolidadas no Diário Oficial da União até 30/11/2020 (art. 14, I) .

	Quantidade de órgãos que não definiram competências e o detalhamento dos procedimentos para os trabalhos de revisão e consolidação.
	Um órgão/entidade não definir competências e o detalhamento dos procedimentos para os trabalhos de revisão e consolidação até 30/11/2020 (art. 14, I) .

	Quantidade de órgãos que não estabeleceram prazos e metas para aplicação de procedimentos de revisão e consolidação
	Um órgão/entidade não estabelecer prazos e metas para revisão e consolidação dos atos normativos (para aplicação dos procedimentos) até 30/11/2020 (art. 14, I) .

	Quantidade de órgãos que não designarem servidor para monitorar os trabalhos de revisão e de consolidação normativa
	Um órgão/entidade não designar servidor para monitorar os trabalhos de revisão e de consolidação normativa até 30/11/2020 (art. 14, I) .

	Quantidade de órgãos cuja unidade jurídica do não participa dos trabalhos de revisão e de consolidação de atos normativos (no caso de ministérios) 
	Um órgão/entidade cuja unidade jurídica do não participa dos trabalhos de revisão e de consolidação de atos normativos a partir de 30/11/2020 (art. 14, I) 

	Quantidade de órgãos sem divulgar de listagem completa com os atos normativos inferiores a decreto
	Um órgão/entidade sem divulgar de listagem completa com os atos normativos inferiores a decreto até 30/9/2020 (art. 12) 

	Existência de definição formal sobre pertinência temática e de procedimentos de controle em curso por parte da instância coordenadora do processo de revisão e consolidação
	Inexistência de definição formal sobre pertinência temática e de procedimentos de controle em curso por parte da instância coordenadora do processo a partir de 30/9/2020 (art. 12) 

	Quantidade de órgãos que não estabeleceram prazos e metas para a publicação das normas revisadas e consolidadas no Diário Oficial da União
	Um órgão/entidade não estabelecer prazos e metas para a publicação das normas revisadas e consolidadas no Diário Oficial da União até 30/11/2020 (art. 14, I) 

	Publicação por órgãos e entidades dos atos normativos revisados e consolidados nos moldes no art. 16 do Decreto 10.139, ou adoção de procedimentos heterogêneos na sua divulgação
	Um órgão/entidade não publicar os atos normativos revisados e consolidados nos moldes no art. 16 do Decreto 10.139, a partir de 30/11/2020 (art. 14, I) , ou adotar procedimentos heterogêneos na sua divulgação.

	Existência de formulários adequados em canal estruturado (gov.br) para receber requerimentos/sugestões da sociedade relacionados ao processo de racionalização normativa
	Não existência de formulários em canal estruturado (gov.br) para receber requerimentos/sugestões da sociedade relacionados ao processo de racionalização normativa a partir de 30/11/2020 (art. 14, I) 

	Existência de diretrizes para definição precisa sobre o que se considera ato normativo alcançado pelo decreto
	Ausência de diretrizes para definição precisa sobre o que se considera ato normativo alcançado pelo decreto, a partir de 3/2/2020 (art. 23) .

	Existência de instância coordenadora do processo de implementação do Decreto 10.139/2019
	Ausência de instância coordenadora do processo de implementação do Decreto 10.139/2019 desde 3/2/2020 (art. 23) 

	Dispositivo normativo do decreto em conflito com os objetivos gerais do processo de racionalização normativa
	Um dispositivo normativo do decreto em conflito com os objetivos gerais do processo de racionalização normativa, a partir de 3/2/2020 (art. 23) .

33. Também cabe mencionar que versão preliminar do presente relatório foi encaminhada à Secretaria-Geral da Presidência da República (SG-PR) para a coleta de considerações e sugestões. Os comentários do gestor (peça 352) foram analisados e resultaram em algumas alterações no relatório final, tal como exposto no Apêndice 1.
34. As limitações relacionadas à metodologia adotada são relacionadas às respostas auto-declaratórias aos questionários enviados, sem que houvesse procedimentos para sua checagem, bem como às limitações da ferramenta de TI na identificação de atos normativos, cujas características podem ser muito diversificadas.
35. Por fim, deve-se destacar que o presente trabalho representa a primeira das três rodadas previstas para o acompanhamento da implementação do Decreto 10.139/2019, consoante previsto no plano de acompanhamento (peça 97, p. 25) .
1.5. Benefícios esperados
36. Conforme já informado anteriormente, o ambiente regulatório no Brasil é considerado por organismos internacionais entre os piores do mundo. Os custos para acompanhar e ficar de acordo com normas e regulações, aliado à insegurança jurídica decorrente da complexidade e constante mudança do regramento instituído são causas e efeitos importantes do problema. A consolidação das normas vigentes e um mandamento para limitar e melhorar as regulações futuras são iniciativas capazes de impactar fortemente essa realidade de maneira positiva.
37. Assim, com uma boa implementação do Decreto 10.139/2019, bem como a utilização das suas lições para os demais decretos que têm o potencial de melhorar o ambiente de negócios, espera-se que os resultados alcançados tenham grande impacto na melhoria regulatória, refletindo-se no médio prazo na maior facilidade em se empreender e produzir no país e, consequentemente, no aumento da competitividade da economia, de modo a permitir o aumento da renda média nacional e, assim, do bem-estar dos brasileiros.
1. ACHADOS
2.1. Deficiente atuação por parte do Centro de Governo na governança da implementação do Decreto 10.139/2019, elevando o risco de não alcance dos objetivos esperados para a melhoria regulatória e do ambiente de negócios
38. Conforme o Referencial para Avaliação da Governança do Centro de Governo do TCU (https://portal.tcu.gov.br/data/files/4C/42/24/C2/00C28510D3B260851A2818A8/Referencial%20para%20Avalia__o%20da%20Governan_a%20do%20Centro%20de%20Governo_WEB.pdf, p. 5) , o CG é uma instituição ou grupo de instituições que fornece apoio ao chefe do poder executivo, na condução da atuação do governo federal. Enquanto os ministérios de linha se ocupam com a atuação setorial do poder público, o CG é responsável por olhar a totalidade da ação governamental e assegurar coerência e coesão às diversas iniciativas propostas pelo governo eleito.
39. A melhoria do ambiente regulatório e de negócios no Brasil é o objetivo de diversos normativos lançados recentemente pelo governo federal, dentre eles destacando-se o Decreto 10.139/2019, e de sua boa implementação dependem os resultados inicialmente almejados. Sendo uma ação caracteristicamente transversal, alcançando todos os órgãos e entidades federais, a boa implementação desse rol de normativos depende de uma eficiente coordenação, monitoramento, orientação e avaliação; pois, do contrário, corre-se o risco de ser ter a mera adesão formal por parte dos órgãos e entidades federais, em nada contribuindo para o enfrentamento do problema. Uma terceira possibilidade seria a implementação descoordenada do estabelecido no decreto na Administração federal, levando, talvez, até a uma piora na qualidade do marco normativo federal infralegal.
40. Para tanto, é necessária a correta atuação do CG, uma vez que é preciso a atuação de órgãos que detenham competência para exercer uma coordenação frente à estrutura inteira do governo federal.
41. No entanto, já no início do presente acompanhamento, não foi identificada uma instância formal de coordenação da implementação do Decreto 10.139/2019, havendo assim a necessidade de investigar se haveria coordenação não formal por intermédio da presença de elementos que caracterizassem essa coordenação.
42. A fim de identificar as ações que pudessem caracterizar a atuação do CG, foram incluídas perguntas acerca da coordenação e orientação para a implementação do decreto 10.139/2019 no questionário enviado aos vinte órgãos e entidades selecionados (peça 163) , bem como foi realizada uma análise das leis e decretos que tratam da estrutura do governo federal e suas competências (peça 333) e entrevistados os representantes de cada órgão identificado como componente do CG em relação ao tema.
43. Ao serem questionados quanto ao conhecimento da existência de instância coordenadora e de articulação do processo de implementação do Decreto 10.139/2019 no âmbito do poder executivo federal, 75% (15) dos órgãos e entidades responderam que sim e 25% (5) responderam que não. Daqueles que responderam sim, 80% (12) indicaram a Secretaria Especial de Modernização do Estado da Secretaria-Geral da Presidência da República - Seme/SG/PR, como instância coordenadora, enquanto os restantes, 20% (3) , indicaram a Subchefia de Assuntos Jurídicos da Secretaria-Geral da Presidência da República - SAJ/SG/PR, a Secretaria-Geral da Presidência da República - SG-PR e o Grupo de Trabalho do Ministério da Economia, com uma indicação cada um.
Figura 2 - Coordenação
Fonte: questão 1 - consolidação de respostas e referências às peças de respostas dos órgãos (peça 339, p. 4) 
44. Já a avaliação das leis e decretos que detalham a estrutura do poder executivo com suas respectivas competências indicou quais órgãos teriam um possível mandato para coordenar as ações relacionadas à implementação do Decreto 10.139/2019 e demais normativos posteriores com impacto no ambiente de negócios. Foram consultados a Lei 13.844/2019 (organização básica da Presidência da República e Ministérios) , Decreto 9.678/2019 (estrutura da Casa Civil da Presidência da República) , Decreto 9.982/2019 (estrutura da SG da Presidência da República) , Decreto 9.745/2019 (estrutura do Ministério da Economia) , Decreto 9.203/2017 (política de governança da administração federal) e Decreto 10.609/2021 (institui a Política Nacional de Modernização do Estado) .
45. Foram identificados como potenciais membros do CG para a implementação do decreto: Subchefia de Articulação e Monitoramento (SAM) e Subchefia de Análise e Acompanhamento de Políticas Governamentais (SAG) , ambas unidades da Casa Civil; Secretaria Especial de Modernização do Estado  (Seme) e Subchefia de Assuntos Jurídicos (SAJ) , ambas unidades da Secretaria-Geral da Presidência da República; e Secretaria Especial de Desburocratização, Gestão e Governo Digital do Ministério da Economia - SEDGG (ver  Apêndice 4 - Extrato da relação de competências dos órgãos de Centro de Governo) .
46. Entrevista com representantes de todas as unidades identificadas confirmou não haver uma estrutura de coordenação, sendo que havia iniciativas isoladas e não gerencialmente concatenadas. Conforme informado por responsáveis do Ministério da Economia, coube à SEDGG a iniciativa pela formulação do Decreto 10.139/2019 e interlocução com a Escola Nacional de Administração Pública (Enap) para a elaboração de curso com objetivo de organizar e orientar a revisão, revogação e consolidação de normativos (peça 336) . Já a Seme afirmou que não vai além do previsto no art. 15 do decreto, apenas recebendo e consolidando os quantitativos de normativos revisados, revogados e consolidados dos órgãos e entidades federais (peça 334) . A Subchefia de Assuntos Jurídicos da Secretaria-Geral da PR, embora apontada como possível coordenadora na pesquisa realizada com os vinte órgãos e entidades, afirma apenas exercer a atribuição dada pelo art. 16 do decreto, o qual trata da divulgação dos normativos consolidados no portal eletrônico do governo federal (peça 335) . As unidades da Casa Civil afirmaram que a competência para essa coordenação seria da Seme, ambas declarando não exercerem qualquer atividade relacionada à implementação do Decreto 10.139/2019 (peça 229) .
47. Uma vez que nenhum órgão assumiu a responsabilidade pela governança da implementação do Decreto 10.139/2021, foi preciso identificar qual seria o mais afeito a esta atribuição. Pela análise da Lei 13.844/2019, a Casa Civil teria a competência dada pelo art. 3º, I, alíneas a e d, enquanto a SG-PR também teria essa competência dada pelo art. 7º, IV e VI, desde que a implementação do Decreto 10.139/2019 fizesse parte das políticas ou programas de modernização do Estado. Com a entrada em vigor do Decreto 10.609/2021, em janeiro do corrente ano, o qual institui a Política Nacional de Modernização do Estado e o Fórum Nacional de Modernização do Estado, depreende-se que esse encargo é de responsabilidade da Secretaria-Geral da Presidência da República.
48. Tal entendimento decorre da colocação do Decreto 10.609/2021, o qual em seu art. 2º declara que a Política Nacional de Modernização do Estado tem por objetivos a integração, a articulação, o monitoramento e a avaliação de políticas, programas, ações e iniciativas de modernização do Poder Executivo federal. Já no art. 3º, II, relaciona a simplificação normativa como um dos princípios dessa política. O mesmo decreto institui o Fórum Nacional de Modernização do Estado em seu art. 7º, o qual passa a ser responsável pelo apoio na articulação, implementação, monitoramento e avaliação da Política Nacional de Modernização do Estado. Por fim, em seu art. 9º, o decreto estabelece:
Art. 9º O Fórum Nacional de Modernização do Estado é composto:
I - pelo Ministro de Estado Chefe da Secretaria-Geral da Presidência da República, que o presidirá;
49. Uma vez estabelecido quem deve assumir a governança formal pela implementação do Decreto 10.139/2019, resta avaliar se as ações já existentes podem se caracterizadas como iniciativas destinadas a suprir total ou parcialmente essa governança, a fim de concluir se seriam suficientes para o alcance dos objetivos propostos pelo decreto.
50. Quanto à coordenação, embora, como já visto, não haja a assunção dessa responsabilidade por nenhum órgão, foi questionado aos vinte órgãos e entidades selecionados se haveria algum tipo de coordenação por parte do CG. Aos que responderam haver instância coordenadora, foi indagado como se daria essa coordenação e quase todos responderam que seria exercida por meio do envio de questionários pela Seme. A exceção foram as unidades do Ministério da Economia, as quais indicaram o próprio ministério como instância coordenadora. Mesmo alguns órgãos e entidades que entendiam não haver coordenação indicaram o formulário encaminhado pela Seme como o mais próximo disso.
51. O formulário, ao qual os órgãos e entidades se referem, foi elaborado pela Seme para atender à previsão do art. 15 do Decreto 10.139: 
Art. 15.  Para fins de divulgação das entregas de cada etapa de revisão e de consolidação no portal eletrônico gov.br, o órgão ou a entidade a que se refere o caput do art. 1º encaminhará, até as datas de que trata o art. 14, à Secretaria Especial de Modernização do Estado da Secretaria-Geral da Presidência da República o quantitativo total de:       
I - atos vigentes ou não expressamente revogados incluídos naquela etapa de consolidação;     
II - atos expressamente revogados após o exame;         
III - atos revisados e considerados vigentes ao final daquela etapa de consolidação; e          
IV -  atos consolidados naquela etapa. 
52. Tal formulário é encaminhado pela Seme anteriormente a data final de cada uma das cinco etapas previstas no art. 14 do Decreto 10.139/2019 diretamente aos órgãos e entidades federais. Conforme estabelecido no caput do art. 15, o objetivo do formulário é acompanhar a evolução dos quantitativos de atos normativos vigentes, revogados e consolidados. Informações da própria Seme confirmam que o formulário solicita apenas informações acerca dos quantitativos de atos normativos, sendo consolidados posteriormente em uma planilha Excel.
53. O encaminhamento do formulário e a tabulação das suas respostas por parte da Seme estão mais relacionados ao monitoramento do que à coordenação, pois não há nenhum tipo de retorno aos respondentes no sentido de alinhar procedimentos ou corrigir distorções; embora, conforme afirmado pela Seme e pela SAJ e comprovado pelas respostas ao questionário, haja uma atuação informal da Seme no sentido de tirar dúvidas básicas e, eventualmente, indicar a consulta à SAJ para os casos de questionamentos de teor jurídico. 
54. Outro componente importante para a adequada governança a ser exercida pelo CG é a orientação aos órgãos e entidades. Aqui também não foi identificada nenhuma instância que seja responsável pela orientação em relação à implementação do decreto.  
55. Quando instados a responder se havia instrumentos para orientação ou saneamento de dúvidas, os vinte órgãos e entidades responderam conforme segue:
Tabela 1 - Instrumentos que orientam a coordenação
	Há instrumentos que orientam a coordenação da atuação conjunta (como acordos, convênios, contratos e parcerias) ? Quais?
	Ocorrências
	%

	Sim. Curso da Enap
	3
	15%

	Não
	17
	85%

	Total geral
	20
	100%

	Fonte: questão 1.3 - consolidação de respostas e referências às peças de respostas dos órgãos (peça 339, p. 7) 

56. O curso da Enap para a implementação do Decreto 10.139/2019, elaborado por iniciativa da SEDGG, constitui no principal instrumento de orientação para os órgãos e entidades que participaram por intermédio de seus representantes. No entanto, por ser um curso elaborado previamente à entrada em vigor do decreto, não tratou de dúvidas posteriores, decorrentes das dificuldades teóricas e operacionais do processo de implementação. Também precisa ser destacado o baixo percentual de órgãos e entidades que mencionaram o curso, mesmo tratando-se daqueles órgãos e entidades mais importantes para o tema e provavelmente os mais interessados, indicando que pode ter havido uma baixa participação por parte da administração federal. 
57. Em relação às dúvidas ocorridas no processo de implementação do Decreto 10.139/2019, os vinte órgãos e entidades selecionados, quando questionados se havia alguma instância para saneamento dessas dúvidas, responderam:
Tabela 2 - Instância para consultas e dúvidas
	Há, no Centro de Governo, instância para qual o órgão/entidade pode realizar consultas e tirar dúvidas relacionadas à interpretação dos dispositivos para implementação do Decreto 10.139/2019?
	Ocorrências
	%

	Desconhece
	1
	5%

	Desconhece, mas demandou a SEME e o Ministério da Economia
	2
	10%

	Não
	1
	5%

	Sim
	7
	35%

	Sim, GT-RCA
	1
	5%

	Sim, SEME
	8
	40%

	Total geral
	20
	100%

Fonte: questão 2 - consolidação de respostas e referências às peças de respostas dos órgãos (peça 339, p. 14) 
58. Conforme verifica-se por intermédio de outras respostas dos vinte órgãos e entidades selecionados ao questionário (peça 339, p. 16 a 19) , ocorreram diversas dúvidas acerca da interpretação de comandos do decreto, durante todo o processo de implementação do Decreto 10.139/2019, as quais muitas vezes não foram adequadamente sanadas ou simplesmente resultaram em erros por falta de instância orientadora. Um exemplo claro é quanto à interpretação do art. 4º, que estabeleceu regras para a entrada em vigor entrada em vigor e para a sua produção de efeitos dos atos normativos com interregno mínimo delimitado. Em relação a este artigo, 45% dos órgãos e entidades declaram terem se deparado com dúvidas. 
59. O resultado de dúvidas assolando parte significativa dos órgãos e entidades sem a devida instância orientadora pode ser sentida na análise dos normativos identificados no Diário Oficial da União (DOU) por ferramenta digital no período de fevereiro a setembro de 2020 (Apêndice 3) .
60. Das 280 instruções normativas publicadas no período e analisadas pela ferramenta, 171 (61%) não atenderam ao comando do art. 4º, enquanto somente 109 (49%) estavam aderentes ao decreto. Embora exista a previsão de exceções para a observação desse comando, pode-se concluir que parte significativa dos normativos publicados na vigência do decreto não o observaram relativamente a item de interpretação razoavelmente simples. Tal constatação é corroborada pela resposta a outra pergunta do questionário (peça 339, p. 17) , em que 55% responderam ter se deparado com dúvidas quanto ao art. 4º em seus normativos publicados após a vigência do decreto.
61. Outro caso emblemático dependente de coordenação é quanto à separação dos normativos por pertinência temática, conforme previsto no art. 13. Aqui trata-se de uma exigência com certo grau de complexidade, uma vez que demanda inicialmente a identificação de temas que sejam exaustivos quanto ao universo normativo daquele ente. Dependendo de como o ente escolhe essa divisão em temas, pode resultar em número excessivo, com temas muito detalhados, ou em número diminuto, com temas muito abrangentes. Em ambos os casos, dificulta-se a consulta por parte do usuário.
62. Em resposta a questionário, os órgãos e entidades selecionados relacionaram a quantidade de temas pelos quais serão consolidados os normativos (peça 339, p. 24) . Os números informados variam de 5 a 668. Considerando-se apenas as agências reguladoras, que compõem um universo mais homogêneo, verifica-se que o número de temas varia entre elas de 5 a 80. Certamente tal dispersão sinaliza falta de homogeneidade no entendimento de como deve ser a taxonomia ideal para melhor organização e disposição dos normativos de um órgão/entidade.
63. A tabela a seguir mostra a diversidade de critérios utilizados para a organização de normativos entre os vinte órgãos e entidades selecionados, conforme resposta dada a questionário.
Tabela 3 - Critério usado para separação temática
	Qual critério o órgão/entidade utilizou para realizar a separação dos atos a serem examinados por pertinência temática?
	Ocorrências
	%

	Cadeia de valor da entidade
	1
	5%

	Complexidade dos assuntos e a pertinência temática, conforme as estratificações internas de competências de cada unidade organizacional
	1
	5%

	Conforme estoque regulatório existente
	4
	20%

	Consultas às áreas técnicas
	1
	5%

	Método analítico
	1
	5%

	Por eixo regulatório principal e por temática preponderante, baseado no tipo de mercado regulado, regime jurídico principal ou destinatário da norma
	1
	5%

	Por macrotema
	1
	5%

	Separação de acordo com a divisão regimental da entidade
	9
	45%

	Não respondeu/compreendeu a pergunta
	1
	5%

Fonte: questão 5 - consolidação de respostas e referências às peças de respostas dos órgãos (peça 339, p. 22) 
64. Em relação às ações para monitoramento da implementação do Decreto 10.139/2019, conforme já colocado anteriormente (parágrafo 45 acima) , foram identificadas apenas as ações de acompanhamento dos quantitativos de normativos em cada etapa daquelas previstas no art. 14 e, conforme previsto no seu art. 15, tal acompanhamento é realizado pela Seme. Esses quantitativos referem-se, para cada etapa prevista no art. 14, ao número de: atos vigentes ou não expressamente revogados; atos expressamente revogados; atos revisados e vigentes; e atos consolidados. Tais informações, embora muito importantes, não são suficientes para um adequado monitoramento dessa implementação, uma vez não haver nenhum tipo de acompanhamento da qualidade dessa revisão e consolidação previsto, embora haja a previsão de melhora da técnica legislativa do ato, conforme previsão do art. 9º. 
65. Também importa destacar que não existe nenhum tipo de avaliação durante ou depois da implementação do decreto. A Seme apenas consolida as informações previstas no art. 15, de caráter quantitativo, e não faz nenhum tipo de análise ou consideração acerca dos dados recebidos. Não existe uma avaliação que verifique se o ritmo de implementação está sendo adequado ou algum retorno para os órgãos e entidades acerca das informações encaminhadas. Mais importante, não está prevista nenhuma avaliação ao final do processo de implementação. Tal lacuna é particularmente importante quando se leva em conta que a qualidade dessa consolidação normativa é mais importante que apenas a redução no número de normativos e que estão previstas outras rodadas de consolidações.
66. Ao extremo, é possível a um órgão fazer uma consolidação apenas unindo todos os normativos vigentes em uma só grande norma, o que decerto não vai ao encontro do previsto no art. 9º do decreto. Não sendo identificada nenhuma ação para verificação da melhora na técnica legislativa, que é um dos objetivos do decreto. Por outro lado, uma consolidação que enxugue e simplifique o arcabouço normativo de um tema, elaborada a partir de uma taxonomia adequada, tem o condão de facilitar o entendimento, aumentar a segurança jurídica e reduzir os custos dos usuários. Assim, seria de grande importância identificar quais as consolidações de maior sucesso para usá-las como benchmarking e garantir uma maior homogeneidade e qualidade do arcabouço regulatório federal.
67. Em relação à transparência do processo de implementação, entende-se que o próprio decreto traz iniciativas suficientes para garantir o acompanhamento desse processo pelo público interessado. Conforme as previsões dos arts. 12, 14, 15, 16 e 17, todas etapas e produtos intermediários da implementação têm previsão de publicação na internet e no DOU. Inclusive com previsão, dada no art. 17, da participação de qualquer pessoa interessada no sentido de requerer a: divulgação, inclusão de ato normativo em consolidação e adaptação de ato às normas do decreto.
68. Em contraponto a este quadro de ausência de atuação responsável pela condução do processo de implementação do Decreto 10.139/2019, registra-se como boa prática na governança dessa implementação, a criação do Grupo de Trabalho para Revisão e Consolidação dos Atos Normativos Inferiores a Decreto instituído pelo Comitê Estratégico de Desburocratização, Inovação, Processos e Projetos do Ministério da Economia, o qual coordenou e orientou o trabalho de implementação do Decreto 10.139/19 no Ministério da Economia nos seus estágios iniciais (peça 336) . Tal grupo, coordenado por um procurador da Fazenda Nacional e com representantes de todas as secretarias especiais do ministério, foi fundamental para o bom andamento da implementação do decreto em um ministério complexo, com diversas áreas de atuação e grande poder normativo. Certamente providência semelhante ao nível de CG em muito contribuiria para melhorar os resultados a serem obtidos pelo Decreto 10.139/2019.
69. Portanto, resta evidenciado que não há definição de um responsável pela governança na implementação do Decreto 10.139/2019, o que resulta em deficiências nessa governança com possíveis graves consequências para os resultados finais a serem obtidos. As iniciativas identificadas relacionadas à orientação e monitoramento da implementação do decreto são insuficientes para a atenuação dos riscos relacionados ao não alcance dos objetivos almejados pelo decreto.
70. Assim, a análise das competências de órgãos do CG, bem como das normas relacionadas à governança do tema, indicaram ser a Secretaria-Geral da Presidência da República a unidade que responsável pela governança dessa implementação, estabelecendo ações para a adequada coordenação, orientação, monitoramento e avaliação da implementação do Decreto 10.139/2019.
71. A esse respeito, versão preliminar deste relatório foi encaminhada à Secretaria-Geral da Presidência da República para a coleta de seus comentários (peça 352) , os quais foram analisados detalhadamente no Apêndice 1 e, resumidamente, podem ser assim apresentados:
a) o modelo de governança previsto para a implementação do Decreto 10139/2019 é horizontal/descentralizado, no qual cada órgão e entidade da administração federal é responsável pela consolidação de seus normativos; 
b) o êxito do atual modelo de governança é refletido pelo exame de 45.704 atos normativos, dentre um total de 72.537, com revogação de 22.519 e consolidação em 3.055; 
c) a competência da SG-PR e suas subunidades restringe-se ao nível estratégico de planejamento da Política Nacional de Modernização do Estado e no atendimento ao art. 15 do Decreto, não cabendo a ela a coordenação de sua implementação, inclusive no que se refere à avaliação da qualidade dos trabalhos realizados pelos órgãos; 
d) já existem iniciativas com impacto direto no achado: criação de Grupo de Trabalho para avaliação das questões apontadas pela equipe de auditoria e desenvolvimento de projeto para sistematização dos normativos - Projeto Codex. 
72. Além dessas considerações, a SG-PR sugeriu alteração na proposta de encaminhamento, solicitando a mudança de determinação para recomendação, modificações no prazo e no teor da proposta.
73. Analisados os comentários da SG-PR, entendeu-se que a Secretaria-Geral não apresentou elementos capazes de alterar o teor do achado em tela, mas considerando-se que  a sugestão de mudança para recomendação pode ser amparada pela Resolução TCU 315/2020, entende-se que, sem vislumbrar prejuízo ao alcance de seus objetivos,  pode-se conciliar o objetivo da proposta de deliberação inicial com as iniciativas relatadas pela SG-PR a partir da ciência deste relatório, adotando o prazo para 90 dias e mantendo o teor da proposta, com ajustes de redação, uma vez que o resultado do Grupo de Trabalho criado, o qual está previsto para ser entregue em 60 dias, deverá atender ao objeto da proposta de encaminhamento inicial.
74. Por consequente, após o exposto e com fundamento na Resolução TCU 315/2020, art. 11, §§ 1º, 2º, cabe propor recomendação à Secretaria-Geral da Presidência da República, tendo em vista sua competência estabelecida na Lei 13.844/2019, art. 7º, IV e VI, em conjunto com as disposições do arts. 5º, I, 8º, V e 9º, I, do Decreto 10.609/2021, que avalie analiticamente as deficiências na governança da implementação do Decreto 10.139/2019 apontadas no presente relatório e encaminhe ao Tribunal de Contas da União, em até noventa dias, os resultados dessa análise e as eventuais providências, tais como ações para instituir a adequada coordenação, orientação, monitoramento e avaliação dessa implementação, o que deverá ser objeto de verificação na próxima etapa deste acompanhamento, visando alcançar os objetivos almejados pelo referido decreto e o cumprimento pleno do art. 16 da Lei Complementar 95/1998.
75. Entende-se que a relação de benefício/custo da presente recomendação é bastante relevante, tendo em vista que seu atendimento demanda um pequeno investimento em recursos humanos frente a um benefício que se refere a resultados melhores que aqueles já alcançados, potencialmente melhorando o ambiente de negócios e ampliando a renda nacional.
2.2. Problemas na condução dos trabalhos de revisão normativa por parte de órgãos e entidades elevando o risco de descumprimento de prazos de implementação e de redução de qualidade final do produto do processo de revisão.
76. Foram identificadas falhas na condução dos trabalhos de revisão normativa, por parte de órgãos e entidades, as quais podem prejudicar os resultados do esforço empreendido. De uma forma geral, verifica-se que essas falhas têm entre suas causas as fragilidades de atuação do CG apontadas no achado anterior (achado 1) . 
77. Apesar de se tratar de achados diferentes, haja vista que a falha identificada na situação encontrada no achado anterior está relacionada à estruturação do modelo de governança do CG, e as situações tratadas neste segundo achado serem identificadas na condução dos trabalhos na ponta de execução por parte dos órgãos e entidades, ambos são intimamente relacionados.
78. Portanto, apesar de não ser a causa exclusiva dessas situações, o presente achado demonstra que as falhas nas estruturas de governança têm como efeito a não adoção de medidas corretivas quando da ocorrência de problemas na execução dos trabalhos de revisão.
79. Entre essas falhas identificadas, destacam-se:
a) ausência de informação à Seme sobre as entregas realizadas nas etapas de revisão e de consolidação nos prazos previstos no art. 14 Decreto 10.139/2019, com aumento do risco de prejuízo à avaliação do CG e realização de eventuais ajustes de prazos e procedimentos para alcançar os objetivos de simplificação normativa;
b) elevado quantitativo de atos normativos para ser analisado em um mês por servidor designado, elevando o risco de descumprimento de prazos e de redução da qualidade dos trabalhos;
c) entendimento por parte de agência reguladora sobre não sujeição às disposições de prazos do Decreto 10.139/2019, com elevação de risco de descompasso entre a agenda normativa do setor de telecomunicações e da revisão normativa promovida pelo decreto; e
d) edição de atos normativos com entrada em vigência com prazo inferior ao estabelecido pelo art. 4º do Decreto 10.139/2019.
2.2.1. Ausência de informação à Seme sobre as entregas realizadas nas etapas de revisão e de consolidação nos prazos previstos no art. 14 Decreto 10.139/2019, com aumento do risco de prejuízo à avaliação do centro de governo e realização de eventuais ajustes de prazos e procedimentos para alcançar os objetivos de simplificação normativa
80. Questionados quanto ao envio das informações especificadas nos incisos do art. 15 nos prazos previstos no art. 14, à Seme, a ANM e o INSS informaram, ao momento do período de execução do presente acompanhamento, que ainda não haviam as enviado. Já a ANA não respondeu à questão (peça 260) . Observe-se que a ANA também não respondeu à pergunta se foram emitidas pela entidade portarias estabelecendo prazos para publicação das normas revisadas e consolidadas para atender ao previsto no art. 14 (peça 260) .
81. Ocorre que o art. 15, com a redação dada pelo Decreto 10.437/2020, estabelece que:
para fins de divulgação das entregas de cada etapa de revisão e de consolidação no portal eletrônico gov.br, o órgão ou a entidade a que se refere o caput do art. 1º encaminhará, até as datas de que trata o art. 14, à Seme o quantitativo total de: atos vigentes ou não expressamente revogados incluídos naquela etapa de consolidação; atos expressamente revogados após o exame; atos revisados e considerados vigentes ao final daquela etapa de consolidação; e atos consolidados naquela etapa.
82. Ressalte-se que das cinco etapas previstas pelo art. 14, três já transcorreram, restando apenas mais duas para previsão da conclusão do processo de racionalização normativa regido pelo Decreto 10.139/2019, sendo a quarta etapa com prazo até 31/8/2021 e a quinta etapa até 30/11/2021. 
83. Assim, dada a agenda estabelecida por meio do art. 14, uma abstenção no fornecimento das informações à Seme pode prejudicar o acompanhamento dos quantitativos de atos normativos por parte da Secretaria, principalmente considerando que o cronograma posto estaria caminhando para 80% do trabalho das etapas previstas (quarta etapa) e eventuais percalços identificados teriam tempo reduzido para adoção de ações corretivas.
84. Portanto, a ausência da prestação dessas informações por parte dos órgãos e entidades pode acarretar um descompasso no andamento dos trabalhos, eventualmente podendo prejudicar a própria consolidação de normativos. Essa informação, portanto, é de extrema importância para a negociação e realização de ajustes de forma a garantir que o processo transcorra de maneira adequada.
85. No que diz respeito à situação identificada, é importante observar se há algum indício de potenciais problemas na execução dos trabalhos. No caso em tela, a análise tomou o estoque de atos normativos objeto do processo de racionalização preconizado pelo Decreto 10.139/2019 informado pelos órgãos e entidades, bem como o quantitativo de pessoal designado para realização de trabalhos (questões 5.2 e 8.2 - peça 339, p. 25 e 40) . Dessas informações, calculou-se a quantidade de atos a serem analisados por colaborador.
Tabela 4 - Atos a serem analisados por colaborador
	Órgão / Entidade
	Colaboradores
	Atos normativos
	Atos a serem analisados por colaborador (calculado) 

	ANA
	14
	179
	12,8

	ANM
	3
	156
	52,0

	INSS
	24
	7.046
	293,6

	Fonte: questões 05.2 e 08.2 - peça 339 - Consolidação de respostas e referências às peças de respostas dos órgãos

86. Chama a atenção, em especial, o quantitativo de normas a serem analisadas por servidor. Considerando que o estoque de atos normativos informados seja o existente ao início do processo de revisão/consolidação/revogação, e que o período de realização dos trabalhos será de 3/2/2020 (data de início da vigência do Decreto 10.139/2019) até 30/11/2021 (prazo da quinta e última etapa do art.14) , têm-se aproximadamente 22 meses para conclusão do processo. Portanto, tomando por exemplo o caso do INSS, ter-se-ia que cada servidor alocado nas tarefas decorrentes do decreto deveria analisar e resolver a situação de aproximadamente treze atos por mês.
87. Considerando que os atos normativos podem e, em geral, criam ou modificam situações jurídicas aplicáveis aos seus destinatários, e que a análise de treze atos por mês implica em resolução de quase três atos a cada dois dias úteis, é razoável considerar que esse índice de análise de atos por servidor por mês apresenta um risco considerável para potencial descumprimento de prazo e de redução da qualidade dos trabalhos. Isto porque, se a tarefa demandada aos órgãos não tiver sua relevância e volume devidamente compreendidos por estes, um prazo dessa ordem de grandeza pode não ser suficiente para a devida análise das situações jurídicas decorrentes desses atos, bem como suas respectivas consequências. Alguns atos, com efeito, poderão ser mais simples, demandando poucas horas de trabalho, enquanto outros podem levar semanas.
88. Nesse aspecto, a comunicação tempestiva pelos órgãos à Seme das informações do art. 15 nos prazos previstos no art. 14 ganha relevância para sua avaliação e realização dos ajustes necessários, quer seja nos prazo, quer seja nos procedimentos do órgão/entidade, para que os fins de revisão e racionalização normativa previstos pelo Decreto sejam alcançados com a da melhor forma possível.
89. As causas do não encaminhamento das informações não foram objeto de avaliação nessa etapa do trabalho, porém, é razoável afirmar que a causa de eventual alocação inadequada de recursos (índice de análise de atos por servidor por mês) pode ser atribuída, dentre outros motivos, à deficiências na orientação e monitoramento por parte do CG.
90. Ante o exposto, com fundamento na Resolução TCU 315/2020, art. 9º, incisos I e II, será proposto dar ciência à ANA, a ANM e ao INSS, de que a ausência de  encaminhamento de informações sobre quantitativo total de: a) atos vigentes ou não expressamente revogados, incluídos naquela etapa de consolidação; b) atos expressamente revogados após o exame; c) atos revisados e considerados vigentes ao final daquela etapa de consolidação; e d) atos consolidados naquela etapa; à Seme, até as datas das etapas previstas no art. 14 do Decreto 10.139/2019, inobserva o disposto no art. 15 do mencionado decreto e pode comprometer o cumprimento do art. 16 da Lei Complementar 95/1998. 
91. Ademais, tendo em vista a competência da Seme prevista no art. 15, e que a Seme, conforme art. 8º, III, da  Lei 13.844/2019, integra a estrutura da Secretária-Geral da Presidência da República, em função do art. 7º, VII, da Lei 13.844/2019, e do art. 8º, V, c/c art. 9º, I, do Decreto 10.609/2021, e considerando os comentários apresentados pela SG-PR por intermédio do Ofício 266/2021/SE/SG-PR/SG/PR, de 24/9/2021 (peça 352) , tendo em vista seu papel de coordenação e de secretaria executiva do Comitê Integrado de Governança da Presidência da República previsto arts. 3º e 8º do Decreto 10.566/2020, bem como diante da proposta de recomendação à SG-PR para o tratamento do achado 2.1 (parágrafo 74) , propor-se-á recomendar à SG-PR para que adote medidas, diretas ou por meio de delegação de competências, para aprimorar o acompanhamento das entregas das informações previstas nos incisos do art. 15 do Decreto 10.139/2019 por parte de cada órgão/entidade, de forma a obtê-las tempestivamente para cada etapa de revisão e de consolidação do art. 14, de forma a mitigar o risco de descumprimento de prazos e consequente atraso na implementação do processo de geral de consolidação.
2.2.2. Elevado quantitativo de atos normativos para ser analisado em um mês por colaborador designado, elevando o risco de descumprimento de prazos e de redução da qualidade dos trabalhos
92. Aproveitando a análise anterior, apresenta-se quadro de atos a serem analisados por colaborador dos vinte órgãos e entidades acompanhados:
Tabela 5 - Quantitativo de atos normativos / colaborador / mês
	Órgão / Entidade
	Servidores/ funcionários
	Atos normativos
	Atos a serem analisados por colaborador
	Atos/colaborador/ mês

	Dnit
	N/I
	530
	I/A
	
	Incra
	N/I
	170
	I/A
	
	Receita
	N/I
	1.785
	I/A
	
	Anvisa
	2
	1.744
	872
	39,6

	M. Educ
	1
	767
	767
	34,9

	M. Econ
	13
	8.830
	679,2
	30,9

	INSS
	24
	7.046
	293,6
	13,3

	Anac
	8
	1.748
	218,5
	9,9

	Mapa
	83
	10.064
	121,3
	5,5

	ANS
	10
	559
	55,9
	2,5

	ANM
	3
	156
	52
	2,4

	ANP
	19
	900
	47,4
	2,2

	Ibama
	10
	404
	40,4
	1,8

	MCTIC
	50
	1.255
	25,1
	1,1

	Aneel
	32
	661
	20,7
	0,9

	ANTT
	14
	233
	16,6
	0,8

	Anatel
	20
	295
	14,8
	0,7

	BCB
	100
	1.436
	14,4
	0,7

	ANA
	14
	179
	12,8
	0,6

	Antaq
	20
	76
	3,8
	
	Total
	423
	38.838
		
	Maior valor
	100
	10.064
	872
	
	Menor valor
	1
	76
	3,8
	
	Média
	25
	1.942
	191,5
	
93. Aqui, novamente, é possível considerar que alguns atos poderão demandar uma análise mais simples, demandando poucas horas de trabalho, enquanto outros podem levar semanas. Porém, quanto maior o quantitativo de atos normativos para ser analisado em um mês por colaborador designado, maior a possibilidade de que as equipes designadas não estejam adequadas aos prazos estipulados, elevando o risco de descumprimento de prazos e/ou redução da qualidade dos trabalhos.
94. Observa-se que, no extremo da tabela, há caso de índice de análise de atos/colaborador/mês na ordem de 39,6. Considerando que um mês tenha 21 dias úteis, esse índice implica dizer que, em média, um colaborador deveria analisar e resolver quase 2 atos por dia de trabalho.
95. Além disso, 95% dos órgãos e entidades informaram que os colaboradores não realizavam as tarefas de análise para revisão, consolidação e revogação em regime de dedicação exclusiva. Ou seja, tempo disponível para análise ainda é menor do que o aqui calculado (questão 5.3 - peça 339, p. 26) .
96. Dada a diversidade de índices apresentada é possível indicar que, ao menos uma das causas para uma eventual alocação inadequada de recursos (índice de análise de atos por servidor por mês) pode ser atribuída a deficiências na orientação e monitoramento por parte do CG.
97. Incidentalmente, ainda foi identificado caso em que o Dnit não promoveu a designação formal de servidor para monitorar os trabalhos de revisão e consolidação, consoante o disposto no art. 10, § 1 do decreto (questão 11 - peça 339, p. 44) . As respostas apresentadas pelo Dnit indicam que o trabalho vem sendo executado por seus servidores. Porém, a abstenção de designação pode inviabilizar eventual identificação de responsabilidades na implementação do processo de revisão normativa do Decreto 10.139/2019 e aumenta o risco de que o resultado pretendido de melhoria regulatória para o setor de Infraestrutura de Transportes não seja alcançado plenamente. 
98. Para essa situação específica verificada no Dnit, será proposto, com fundamento na Resolução TCU 315/2020, art. 9º, incisos I e II, dar ciência ao órgão de que a ausência de designação formal de servidor para monitorar os trabalhos de revisão e consolidação inobserva o disposto no art. 10, § 1 do Decreto 10.139/2019.
99. Já para a situação geral relatada nesta subseção, em função dos art. 7º, VII, e art. 8º, III, da  Lei 13.844/2019, e do art. 8º, V, c/c art. 9º, I, do Decreto 10.609/2021; considerando a proposta de recomendação para o achado 2.1 (parágrafo 74) ; e tendo em vista seus papeis de coordenação e de secretaria executiva do Comitê Integrado de Governança da Presidência da República previstos arts. 3º e 8º do Decreto 10.566/2020, propor-se-á recomendar à SG-PR para que avalie a oportunidade e conveniência de adotar diretamente, ou por meio de delegação de competências, o índice de análise de atos/colaborador/mês dos órgãos e entidades da administração pública federal direta, autárquica e fundacional envolvidos no esforço de revisão normativa objeto do Decreto 10.139/2019, como uma das métricas para o monitoramento de sua implementação, para subsidiar a tomada de decisão condutora desse processo, de forma a mitigar o risco de eventual descumprimento de prazo e de queda na qualidade da consolidação de normas.
2.2.3. Entendimento por parte de agência reguladora sobre não sujeição às disposições de prazos do Decreto 10.139/2019, com elevação de risco de descompasso entre a agenda normativa do setor de telecomunicações e da revisão normativa promovida pelo decreto
100. Respondendo à questão quanto à emissão de portarias estabelecendo prazos para publicação das normas revisadas e consolidadas para atender ao previsto no art. 14, constatou-se que os vinte órgãos e entidades acompanhados emitiram portarias para a publicação das normas revisadas e consolidadas no DOU.
101. Entretanto, em sua resposta, a Anatel, mesmo tendo emitido portaria, trouxe posicionamento contrário à aplicabilidade das disposições do art. 14 à sua atuação normativa (peça 332) .
102. Transcreve-se, a seguir, o posicionamento e a justificativa apresentados:
Conforme disposto no Acórdão nº 592, de 4 de novembro de 2020 (SEI nº 6153021) , emitido nos autos do processo nº 53500.009500/2020-94, o Conselho Diretor deliberou o que segue:
c) ratificar o entendimento que:
c.1) são considerados atos normativos inferiores a Decreto os atos normativos da Agência que não decorram de sua competência finalística, excetuando-se, assim, aqueles atinentes à organização da exploração dos serviços de telecomunicações, o que inclui, dentre outros aspectos, o disciplinamento e a fiscalização da execução, comercialização e uso dos serviços e da implantação e funcionamento de redes de telecomunicações, bem como da utilização dos recursos de órbita e espectro de radiofrequências (conforme art. 1º da Lei nº 9.472, de 16 de julho de 1997 - Lei Geral de Telecomunicações - LGT) ;
c.2) a obrigação da Anatel de revisão e consolidação prevista no Decreto nº 10.139/2019 aplica-se aos atos normativos editados por ela mesma desde a sua criação, por meio de Resoluções do Conselho Diretor, isoladamente ou em conjunto com outros órgãos, bem como àqueles editados antes da edição da LGT e cujo tema seja de competência da Agência;
c.3) a obrigação disposta acima aplica-se tão somente às disposições do Decreto nº 10.139/2019 que tenham exclusivamente cunho administrativo e, assim, não firam a competência finalística legalmente instituída à Anatel;
c.4) consequentemente, não se aplicam à Anatel os seguintes dispositivos, todos do Decreto nº 10.139/2019, por invadirem a competência finalística da Agência: inciso III do art. 8º; § 2º do art. 10; art. 14; art. 18; e art. 22.
3.65. Da leitura da Análise nº 232/2020/VA (SEI nº 6011702) depreende-se a razão para isso no que se refere ao artigo 14:
5.100. Conforme visto na seção I e na subseção IV.e desta Análise, o procedimento normativo adotado pela Anatel é regulamentado por diversos instrumentos, dentre os quais destacam-se a LGT, a Lei das Agências, o RIA e a Portaria nº 927/2015. Assim, a revisão e consolidação empreendidas pela Anatel se dá em observância de um fluxo de etapas pré-determinadas, definidas de maneira a conferir transparências, participação social e qualidade regulatória a seus normativos. Ressalto que, como mencionado, a realização de AIR e Consulta Pública são exigências legais:
 (...) 
5.101. Adicionalmente, quando da elaboração de atos normativos, dever-se-á ouvir a PFE/Anatel, como estabelece o art. 39 do RIA:
 (...) 
5.102. Soma-se ao exposto o fato já mencionado por mais de uma vez em relação à necessidade de avaliação de mérito no momento da revisão e consolidação de atos normativos da Agência. Não há de se falar, portanto, na aplicação dos prazos definidos no art. 14 do Decreto nº 10.139/2019 à Anatel, vez que invadiria sua competência finalística. Cabe ressaltar que a Agenda Regulatória da Anatel estabelece prazo para todas as iniciativas, incluindo aquelas destinadas à revisão e consolidação de normativos, as quais são divididas de acordo com suas temáticas. Mostra-se desnecessária a edição de novo instrumento com objetivo semelhante.
5.103. Tendo em vista a relevância do tema e, num esforço de buscar a harmonização com os esforços empreendidos pelos demais órgãos da Administração, entendo cabível que a Área Técnica avalie a possibilidade de compatibilização das metas definidas para as iniciativas de revisão e consolidação a serem incluídas na Agenda Regulatória para o biênio 2021-2022 com aquele prazo do inciso V do art. 14 do Decreto nº 10.139/2019, desde que não se vislumbre possibilidade de prejuízo à adequada consecução do processo normativo da Agência. Adicionalmente, considerando-se o estágio avançado do processo de revisão e consolidação em execução pela Anatel, julgo per2nente determinar que a Área Técnica encaminhe nova matéria, findado o prazo do inciso V (30 de novembro de 2021) , informando-se o estágio atual do processo e tornando público tal resultado.
5.104. A PFE/Anatel manifestou-se pela não submissão da Anatel aos prazos do Decreto nº 10.139/2019,
como se vê a seguir:
 (...) 
5.105. A Área Técnica também opinou de forma semelhante, excetuando-se a conclusão acerca do caráter administrativo do art. 14 do Decreto nº 10.139/2019, com a qual me permito discordar, em virtude do raciocínio aqui exposto:
 (...) 
5.106. Assim, opino pela inaplicabilidade do art. 14 do Decreto nº 10.139/2019 à Anatel, determinando-se, porém, que a Área Técnica: (i) avalie a possibilidade de compatibilização das metas definidas para as iniciativas de revisão e consolidação a serem incluídas na Agenda Regulatória para o biênio 2021-2022 com aquele prazo do inciso V do art. 14 do Decreto nº 10.139/2019, quando da análise das contribuições da Consulta Pública nº 56/2020, objeto do Processo nº 53500.014780/2020-52, desde que não se vislumbre possibilidade de prejuízo à adequada consecução do processo norma2vo da Agência; e (ii) encaminhe nova matéria, findado o prazo do inciso V do art. 14 do Decreto nº 10.139/2019, informando o estágio atual do processo e tornando público tal resultado.
3.66. Adicionalmente, é importante esclarecer que, apesar de a Anatel ter afastado a aplicabilidade do planejamento previsto no art. 14 do Decreto em questão, todo o processo normativo da Agência segue o planejamento aprovado por meio de Consulta Pública, além de seguir o rito previsto legalmente e regimentalmente.
3.67. Este planejamento foi submetido à participação social por meio de Consulta Pública, sendo que todo o processo de construção da Agenda vigente consta público nos autos do processo nº 53500.014780/2020-52.
103. Da leitura do posicionamento e justificativa apresentados, constata-se que a Anatel fundamenta a inaplicabilidade do art. 14 do Decreto 10.139/2019 no fato de que o decreto não pode reger sua atividade normativa em virtude de haver lei específica tratando sobre o tema (Lei 9.472/1997 - Lei Geral de Telecomunicações - LGT) . O seu entendimento é de que o decreto somente seria aplicável a atos que tenham exclusivamente cunho administrativo e, assim, não firam a competência finalística legalmente instituída à Anatel. Isto porque o decreto não poderia ir contra o que foi definido em lei.
104. Contudo, o entendimento supra se demonstra equivocado em função de que o Decreto 10.139/2019 apenas instrumentaliza a Lei Complementar 95/1998 (LC95) . Com efeito, em seu art.16, a LC95 estabeleceu que:
Art. 16. Os órgãos diretamente subordinados à Presidência da República e os Ministérios, assim como as entidades da administração indireta, adotarão, em prazo estabelecido em decreto, as providências necessárias para, observado, no que couber, o procedimento a que se refere o art. 14, ser efetuada a triagem, o exame e a consolidação dos decretos de conteúdo normativo e geral e demais atos normativos inferiores em vigor, vinculados às respectivas áreas de competência, remetendo os textos consolidados à Presidência da República, que os examinará e reunirá em coletâneas, para posterior publicação. (grifou-se) 
105. Observe-se que, o mencionado Acórdão 592/2020 do Conselho Diretor da Anatel fundamenta sua posição no art. 1º da LGT. Ocorre que esse artigo prevê apenas que: 
Art. 1º Compete à União, por intermédio do órgão regulador e nos termos das políticas estabelecidas pelos Poderes Executivo e Legislativo, organizar a exploração dos serviços de telecomunicações.
Parágrafo único. A organização inclui, entre outros aspectos, o disciplinamento e a fiscalização da execução, comercialização e uso dos serviços e da implantação e funcionamento de redes de telecomunicações, bem como da utilização dos recursos de órbita e espectro de radiofreqüências. (Grifou-se) 
106. Da leitura do dispositivo, fica claro que a LGT dispõe sobre a competência normativa da Anatel, de forma geral. Já a LC95, lei posterior à LGT, trouxe dispositivo específico da atividade normativa. Publicada em 27/2/1998, ou seja, posteriormente à edição da Lei 9.472/1997 (LGT) , a LC95 tratou, dentre os seus objetos, a situação específica de triagem, exame e consolidação de atos normativos inferiores a decreto.
107. Já o Decreto 10.139/2019, em sua abertura, deixa claro que foi editado em atendimento ao disposto na LC95, e, em seu art. 14, os prazos previstos na LC95 foram fixados. Assim, ele não disciplina a fiscalização da execução, comercialização e uso dos serviços e da implantação e funcionamento de redes de telecomunicações, ou utilização dos recursos de órbita e espectro de radiofreqüências. O decreto trata exclusivamente o processo específico de exame e a consolidação dos atos normativos inferiores em vigor, que, inclusive, conforme seu art. 6º, será realizado pela própria Anatel e, portanto, em consonância com o art. 1º da LGT e art. 16 da LC95.
108. Ainda nessa esteira, tendo em vista que é princípio geral de direito de que "lei específica sobrepõe a lei geral", pode-se chegar à conclusão de que a LC95, no que diz respeito a atividade de específica de triagem, exame e consolidação de atos normativos inferiores a decreto, sobrepõe a LGT no que diz respeito apenas ao processo de triagem, exame e consolidação de atos normativos inferiores a decreto. Tendo em vista que o Decreto 10.139/2019 apenas instrumentalizou o art. 16 da LC95, a aplicabilidade dos prazos do art. 14 do decreto não decorre do poder regulamentar deste em si, mas de comando de lei complementar. Dessa forma, o entendimento da Anatel sobre a inaplicabilidade do art. 14 à sua atuação normativa estaria equivocado.
109. Por outro lado, a própria Anatel já informa, em sua resposta, que determinou à sua área técnica avaliar a possibilidade de compatibilização das metas definidas para as iniciativas de revisão e consolidação a serem incluídas na agenda regulatória para o biênio 2021-2022 com aquele prazo do inciso V do art. 14 do Decreto 10.139/2019.
110. Ressalte-se que o setor de telecomunicações figura entre os doze pilares do Global Competitiveness Index do Fórum Econômico Mundial, representando 8,3% da nota final do índice. Nesse pilar, para o Global Competitiveness Report de 2019 (http://www3.weforum.org/docs/WEF_TheGlobalCompetitivenessReport2019.pdf) o Brasil figura na posição 67 de 141 economias comparadas, caindo uma posição em relação ao Global Competitiveness Report de 2018. Portanto, o setor de telecomunicações apresenta significativa importância para a competitividade nacional e, assim, entre outros aspectos, um adequado arcabouço normativo é peça chave para promoção da melhoria para o setor e, consequentemente, da melhoria da competitividade nacional como um todo.
111. Caso não se promova efetivamente uma compatibilização de agendas entre o prazo previsto para implementação do Decreto 10.139/2019 e a agenda regulatória da Anatel, há elevação do risco de descompasso e descoordenação entre as normas do setor de telecomunicações e a implementação da revisão normativa promovida pelo decreto.
112. Ante o exposto, com fundamento na Resolução TCU 315/2020, art. 9º, incisos II, será proposto dar ciência à Anatel de que a inobservância aos prazos estabelecidos no art. 14 do Decreto 10.139/2019 vai contra o disposto no art. 16 da Lei Complementar 95/1998. Ademais, será também proposto informar à Seme sobre o caso, para que fins de promoção de alinhamento das agendas normativas e respectivo acompanhamento de sua implementação.
2.2.4. Edição de atos normativos com vigência inferior ao estabelecido pelo art. 4º do Decreto 10.139/2019, aumentando o risco de inviabilizar a adoção de providências em tempo hábil por parte dos regulados para cumprir as novas obrigações impostas
113. A análise do algoritmo de pesquisa do DOU identificou uma elevada quantidade de atos normativos publicados com indicação de início de vigência em data anterior ao vacatio legis estabelecido pelo art. 4º do Decreto 10.139/2019. 
114. Diante desse fato, os vinte órgãos e entidades selecionados neste acompanhamento foram questionados sobre o enquadramento dessa situação em relação à exceção prevista no parágrafo único do mencionado artigo (casos de urgência justificada em expediente administrativo) .
115. As respostas apresentadas podem ser consolidadas conforme tabelas a seguir:
Tabela 6 - Justificativas para inobservância ao vacatio legis do art. 4º
	07) O órgão/entidade vem observando o prazo para entrada em vigor dos novos atos normativos, conforme o disposto no art. 4º?

	07.3) Com relação aos atos preliminarmente identificados como desconformes em relação ao art. 4º, apresentar as justificativas para data de entrada em vigor diferente daquela preconizada, informando se a edição desses atos se enquadra na hipótese de urgência, conforme previsto no parágrafo único do mencionado artigo.
	Ocorrências
	%

	Apresentadas justificativas para todas os casos
	6
	30%

	Apresentadas justificativas para maioria dos casos, mas ocorreu desconformidade
	10
	50%

	Informa que os atos identificados não seriam classificados como atos normativos.
	1
	5%

	Informa que a maioria dos casos identificados não seriam atos normativos, mas há atos sem justificativa
	2
	10%

	Não apresentou justificativas
	1
	5%

	Fonte: questão 7.3 - peça 339, p. 34 - consolidação de respostas e referências às peças de respostas dos órgãos

Tabela 7 - Justificativas incluídas em processo administrativo
	07.5) Informar se, no caso de hipótese de urgência, essa condição está justificada em expediente administrativo incluído no processo do item supra.
	Ocorrências
	%

	Irá incluir
	1
	5%

	Na maioria dos casos, sim
	1
	5%

	Não
	2
	10%

	Não foi possível verificar todos os casos
	1
	5%

	Sim
	15
	75%

	Fonte: questão 7.5 - peça 339, p. 37 - consolidação de respostas e referências às peças de respostas dos órgãos

116. Da leitura das respostas consolidadas, fica configurado o fato de que há ocorrência de casos de atos normativos em desconformidade com o art. 4º em pelo menos 65% dos órgãos e entidades. No mesmo sentido, em pelo menos 20% dos órgãos e entidades, há casos em que a condição de urgência não está justificada em expediente administrativo. Observe-se que esses percentuais podem, inclusive, ser maiores, haja vista que as informações supra tomam por base as informações prestadas pelos órgãos e entidades e, portanto, têm natureza declaratória, e não foram realizados procedimentos de testes substantivos para validação dos casos em que foi informado haver justificativas para a vigência de todos os atos normativos.
117. Neste contexto, ainda é válido ressaltar que para a maior parte dos casos de não atendimento do art. 4º do Decreto 10.139/2019, a justificativa informada foi a urgência, enquadrando-se, portanto, na hipótese do parágrafo único do art. 4º.
118. No entanto, um aspecto importante, e que tem relação direta e pode decorrer da situação exposta, pode ser observado da leitura das respostas quanto à documentação da justificativa em expediente administrativo. Observou-se que há ocorrência de casos em que não consta do expediente administrativo justificativa para a vigência inferior ao previsto no art. 4º.
119. Indo além, os resultados obtidos pelo algoritmo de pesquisa no DOU apresentaram que 91,7% dos atos normativos emitidos pelos vinte órgãos selecionados não estariam observando o vacatio legis estipulado pelo art. 4º.
120. Mesmo considerando que as repostas apresentadas pelos vinte órgãos e entidades sejam válidas (ou seja, que parte dos atos não sejam normativos e que a maioria esteja justificada nos termos do parágrafo único) , o percentual é extremamente elevado, indicando risco de não efetividade do dispositivo.
121. Ressalte-se, ainda, que a inobservância ao vacatio legis mínimo tem como efeito imediato o aumento do risco de inviabilizar a adoção de providências em tempo hábil por parte dos agentes econômicos regulados para cumprir as novas obrigações impostas e com isso, potencialmente, onera-se a sociedade e os setores produtivos por um lado e por outro aumenta-se a ocorrência de contencioso, reduzindo a eficiência da máquina pública.
122. Ademais, constatou-se a ocorrência de retificações de atos normativos entre os atos normativos publicados no período por alguns órgãos e entidades (questões 6.1 - peça 339, p. 28) , em que algumas dessas retificações não observaram o prazo para entrada em vigência estabelecido pelo art. 4º. Ocorre que as retificações têm igual potencial de alterar condições e exigências normativas, criando novas situações jurídicas ou alterando as até então existentes. Assim, quando apresentam essa natureza, se assemelham a edição novos atos normativos criando novas obrigações.
123. Portanto, é razoável afirmar que as retificações de atos normativos devem igualmente observar o vacatio legis do art. 4º do Decreto 10.139/2019, visando viabilizar tempo hábil para os agentes regulados cumprirem essas as novas obrigações impostas.
124. Como causa provável das desconformidades, figuram eventual entendimento equivocado por parte de órgão e entidades de que as disposições do art. 4º seriam aplicáveis somente ao final de implementação do processo de revisão/consolidação/revogação (prazo da 5ª etapa do art. 14) , bem como falha da função orientativa do CG, discutida no achado anterior.
125. Novamente: a leitura do art. 7º, IV, da Lei 13.844/2019 expressamente atribui o papel orientativo à SG-PR.
126. No mesmo sentido, apontam o art. 1º IV, V, e art. 7º, I, II, II, IV, VIII e IX, do Decreto 9.982/2019, bem art. 2º, art. 3º e art. 4º, VII e parágrafo único, do Decreto 10.382/2020, todos mencionados anteriormente na análise do achado 2.2.1 supra.
127. Já o Decreto 10.382/2020, instituindo o Programa de Gestão Estratégica e Transformação do Estado, no âmbito da administração pública federal direta, autárquica e fundacional, estabelece que:
Art. 2º O TransformaGov tem por finalidade a implementação de medidas de transformação institucional, de modernização das estruturas regimentais e de aprimoramento da gestão estratégica nos órgãos e entidades para o alcance de melhores resultados e tem os seguintes objetivos:
I - identificar as necessidades e as oportunidades de inovação e transformação institucional;
II - definir prioridades de digitalização, de simplificação e de integração de processos;
III - propor novos modelos institucionais com foco na entrega de resultados para os cidadãos;
IV - estimular ganhos de eficiência;
V - otimizar a implementação de políticas públicas que visem à oferta de melhores serviços à sociedade;
VI - promover a atuação integrada e sistêmica entre os órgãos e entidades; e
VII - incentivar a cultura de inovação.
Art. 3º Na fase inicial do TransformaGov, os órgãos e as entidades elaborarão Plano de Gestão Estratégica e Transformação Institucional - PGT, em articulação com o Secretaria Especial Desburocratização, Gestão e Governo Digital do Ministério da Economia e com a Secretaria Especial de Modernização do Estado da Secretaria-Geral da Presidência da República.
	Art. 4º  O TransformaGov será coordenado pela Secretaria de Gestão da Secretaria Especial de Desburocratização, Gestão e Governo Digital do Ministério da Economia, à qual compete:
VII - monitorar a implementação do TransformaGov, por meio da execução do PGT nos órgãos e entidades; e
Parágrafo único.  A coordenação de que trata o caput será exercida em articulação com a Secretaria Especial de Modernização do Estado da Secretaria-Geral da Presidência da República.
128. Os dispositivos acima também deixam claro que há competência da SG-PR/Seme na coordenação e monitoramento em implementação de medidas de modernização das estruturas regimentais e de aprimoramento da gestão estratégica nos órgãos e entidades para o alcance de melhores resultados.
129. É razoável afirmar que o processo de simplificação e organização normativa é objeto dos incisos II III, IV, V e VI do art. 2º supra transcrito. No mesmo sentido, pode-se afirmar que objeto do Decreto 10.139/2019 é um processo de simplificação e organização normativa no âmbito da Administração Pública Federal.
130. Assim, os dispositivos legais apresentados deixam claro que a SG-PR tem esses papeis positivados na legislação.
131. Porém, isso não significa dizer que a SG-PR necessite realizar ela isoladamente essas funções. Nesse sentido, destacam-se os arts. 2º, 3º e 8º do Decreto 10.566/2020, o qual institui o Comitê Integrado de Governança da Presidência da República:	
Art. 2º  Ao Comitê compete:
I - estabelecer orientações e deliberar sobre temas estratégicos de governança de alcance transversal entre os órgãos que o compõe;
II - atuar, de forma integrada, na manutenção de processos, de estruturas, de práticas e de mecanismos adequados à incorporação dos princípios e das diretrizes de governança previstos no Decreto nº 9.203, de 22 de novembro de 2017;
III - incentivar a aplicação das melhores práticas de governança que:
a) visem a implementar o acompanhamento de resultados;
b) promovam soluções para melhoria do desempenho institucional; ou
c) adotem instrumentos que aprimorem o processo decisório;
 (...) 
V - promover a integração de iniciativas de governança e o aperfeiçoamento dos fluxos transversais de comunicação;
VI - aprovar planos, políticas, planejamentos e projetos no contexto de ações de governança;
VII - promover a padronização de procedimentos e práticas de governança; e
Art. 3º  O Comitê é composto pelo:
I - Secretário-Executivo da Secretaria-Geral da Presidência da República, que o coordenará;
II - Secretário-Executivo da Casa Civil da Presidência da República;
III - Secretário-Executivo da Secretaria de Governo da Presidência da República;
IV - Secretário-Executivo do Gabinete de Segurança Institucional da Presidência da República;
V - Chefe do Gabinete Pessoal do Presidente da República;
VI - Assessor-Chefe da Assessoria Especial do Presidente da República;
VII - Secretário Especial de Assuntos Estratégicos da Presidência da República; e
VIII - Chefe de Gabinete do Vice-Presidente da República.
Art. 8º  A Secretaria-Executiva do Comitê será exercida pela Diretoria de Governança da Secretaria-Executiva da Secretaria-Geral da Presidência da República.
132. Os dispositivos supra mencionados são instrumentos disponíveis à SG-PR para, em conjunto com o art. 7º, III, da Lei 13.844 (função de direção decorrente do planejamento nacional estratégico e de modernização do Estado) , desenhar uma estrutura de governança, em especial aqui em relação à política de simplificação e organização normativa, objeto do Decreto 10.139/2019, que contemple órgãos e agentes da Administração Pública Federal encarregados das funções de coordenação, orientação, monitoramento e avaliação para sua implementação, de forma a potencializar os resultados dessa importante política.
133. Por sua vez, o Decreto 9.203/2017, dispondo sobre a política de governança da administração pública federal direta, autárquica e fundacional estabelece em seu art. 20-A que cabe à Controladoria-Geral da União estabelecer os procedimentos necessários à estruturação, à execução e ao monitoramento dos programas de integridade dos órgãos e das entidades da administração pública federal direta, autárquica e fundacional.
134. Já a Lei 13.844/2019, estabelecendo a organização básica dos órgãos da Presidência da República e dos Ministérios, dispõe em seu art. 51 que constituem áreas de competência da Controladoria-Geral da União:
IV - acompanhamento de procedimentos e processos administrativos em curso em órgãos ou entidades da administração pública federal;
V - realização de inspeções e avocação de procedimentos e processos em curso na administração pública federal, para exame de sua regularidade, e proposição de providências ou correção de falhas;
135. Ante o exposto, em função do art. 7º, VII, da Lei 13.844/2019, e do art. 8º, V, c/c art. 9º, I, do Decreto 10.609/2021; considerando a proposta recomendação no achado 2.1; e tendo em vista seus papeis de coordenação e de secretaria executiva do Comitê Integrado de Governança da Presidência da República previstos arts. 3º e 8º do Decreto 10.566/2020, propor-se-á recomendar à SG-PR para que, no exercício de suas atribuições de centro de governo, avalie a oportunidade e conveniência de monitorar, diretamente ou por delegação de competência, o trabalho de consolidação, revisão e revogação executado pelos órgãos e entidades com poder regulatório da administração pública federal direta, autárquica e fundacional, para evitar a ocorrência de desconformidades de entrada em vigência de atos normativos em relação ao prazo mínimo estabelecido por meio do art. 4º do Decreto 10.139/2019, inclusive para as retificações destes quando criem ou modifiquem situações jurídicas dos regulados.
2. CONCLUSÃO
136. As deficiências na governança da implementação do Decreto 10.139/2019 por parte do CG representam risco significativo para o bom alcance dos objetivos inicialmente almejados. As poucas ações identificadas no sentido de suprir as lacunas de uma governança estruturada, mostraram-se insuficientes e incompletas, enquanto parte importante dos componentes dessa governança simplesmente não foram encontradas.
137. As ações para orientação e monitoramento mostraram-se incompletas por não permitirem uma interação com os órgãos e entidades responsáveis pela implementação do decreto no seu arcabouço normativo. O curso elaborado pela Enap foi de grande importância para orientação quanto ao processo de consolidação normativa, mas mostrou-se insuficiente quando dúvidas posteriores surgiram, quando da operacionalização dessa consolidação por parte dos operadores. Da mesma maneira, o monitoramento realizado pela Seme, ao concentrar-se nos aspectos quantitativos da consolidação, seguindo os comandos do próprio decreto, e sem dar um feedback estruturado acerca dos dados recebidos nem se preocupar com a qualidade dessa consolidação, perde parte de seus objetivos, ao não propiciar uma supervisão dos órgãos e entidades. 
138. Já os aspectos da governança relativos à coordenação e avaliação não foram identificados em qualquer iniciativa do CG, o que não permite uma maior homogeneidade nas atividades relacionadas à implementação do decreto. A ausência da previsão de uma avaliação dos resultados obtidos com a consolidação normativa, da forma como vem acontecendo, representa deixar de identificar problemas e soluções que estão ocorrendo no processo de implementação e que poderiam ser muito úteis tanto para correção de rumos deste processo como para ações no futuro, na manutenção e nas outras consolidações previstas no art. 19 do decreto. Dentre os elementos que compõem a governança, apenas os aspectos relativos à transparência foram avaliados como suficientes, trazendo o próprio decreto as previsões para a adequada publicidade das atividades e resultados esperados.
139. As consequências das deficiências identificadas na governança resultaram em achados que representam riscos significativos para o alcance a contento dos objetivos previstos pela implementação do decreto. Por intermédio de questionários enviados a 65 órgãos/entidades selecionados, depois, com questões com detalhamento para os vinte órgãos e entidades mais relacionados à área de regulação dos 65 inicialmente selecionados, além do uso de algoritmo para a coleta de atos identificados como normativos no DOU, verificaram-se diversos problemas tanto no atendimento de disposições do decreto que já se encontram em vigor quanto naquelas que tratam dos procedimentos para revisão e consolidação dos atos normativos.
140. Identificou-se grande grau de dispersão no número de temas nos quais as normas serão consolidadas e no esforço planejado por órgãos e entidades para a realização das atividades previstas. Embora o processo de implementação ainda esteja em andamento, o que não permite conclusões peremptórias acerca das consequências dessas falhas, os indícios sugerem que poderão ser observados problemas significativos ao seu final. Tal inferência é reforçada pela identificação, por intermédio do uso do algoritmo, de um número significativo de atos normativos publicados recentemente já em desacordo com as previsões dos arts. 2º e 4º do decreto, os quais referem-se aos tipos de atos permitidos e ao prazo para a sua entrada em vigor.
141. Mesmo após dezoito meses da entrada em vigor do decreto, alguns órgãos e entidades informaram não estarem seguindo o cronograma previsto no seu art. 14, sem terem até agora enviado nenhum resultado parcial da revisão e consolidação de seus atos, como até existe caso de entidade que entende não ser alcançada pelo decreto, embora tal entendimento não tenha sido acompanhado pela fundamentação suficiente.
142. Portanto, em que pese os resultados preliminares já alcançados na implementação do Decreto até agora pelos órgãos e entidades da administração pública federal: triagem total de 72.537 atos normativos, tendo sido examinados 45.704 deles, revogados 22.519 e consolidando-se 3.055; resta clara a necessidade de se instituir, o quanto antes, uma estrutura de governança com o intuito de garantir melhores resultados quanto aos objetivos propostos. Ante a toda análise normativa de governança explicitada neste relatório, é permitido apontar a Secretaria-Geral da Presidência da República como órgão do Centro de Governo accountable por essa governança, sendo assim a ela endereçadas as principais proposições do presente acompanhamento.
143. Como benefício gerado pelo atendimento das propostas, pode-se apontar a melhor qualidade do resultado da implementação do decreto, com importantes consequências positivas para a melhoria do ambiente regulatório e da facilidade de se empreender e fazer negócios no país. O impacto dessa melhoria vai além da melhor colocação em listas de organizações internacionais, mas traduz-se em mais investimentos e menores custos para as empresas e cidadãos, resultando em maior renda e melhores condições de vida para todos.
144. Além disso, o estabelecimento de uma boa estrutura de governança certamente irá refletir na melhor implementação de outros normativos igualmente importantes, tais como os Decretos 10.411/2020 e 10.178/2019, reforçando o efeito positivo no ambiente de negócios.
3. PROPOSTA DE ENCAMINHAMENTO
145. Diante do exposto, com fulcro no art. 241 do Regimento Interno do TCU, encaminha-se o presente para consideração superior, propondo:
a) com fundamento na Resolução TCU 315/2020, art. 11, §§ 1º, 2º, recomendar à Secretaria-Geral da Presidência da República, tendo em vista sua competência estabelecida na Lei 13.844/2019, art. 7º, IV e VI, em conjunto com as disposições do arts. 5º, I, 8º, V e 9º, I, do Decreto 10.609/2021, que avalie analiticamente as deficiências na governança da implementação do Decreto 10.139/2019 apontadas no presente relatório e encaminhe ao Tribunal de Contas da União, em até noventa dias, os resultados dessa análise e as eventuais providências, tais como ações para instituir a adequada coordenação, orientação, monitoramento e avaliação dessa implementação, o que deverá ser objeto de verificação na próxima etapa deste acompanhamento, visando alcançar os objetivos almejados pelo referido decreto e o cumprimento pleno do art. 16 da Lei Complementar 95/1998;
b) dar ciência, com fundamento no art. 9º, I e II, da Resolução TCU 315/2020:
b.1) à Agência Nacional de Águas, à Agência Nacional de Mineração e ao Instituto Nacional de Seguridade Social, de que a ausência de encaminhamento de informações sobre quantitativo total de: atos vigentes ou não expressamente revogados incluídos naquela etapa de consolidação; atos expressamente revogados após o exame; atos revisados e considerados vigentes ao final daquela etapa de consolidação; e atos consolidados naquela etapa; à Secretaria Especial de Modernização do Estado da Secretaria-Geral da Presidência da República (Seme) , até as datas das etapas previstas no art. 14 do Decreto 10.139/2019 , inobserva o disposto no art. 15 do mencionado decreto;
b.2) à Agência Nacional de Telecomunicações de que a inobservância aos prazos estabelecidos no art. 14 do Decreto 10.139/2019 vai contra o disposto no art. 16 da Lei Complementar 95/1998. Ademais, será também proposto informar à Seme sobre o caso, para fins de promoção de alinhamento das agendas normativas e respectivo acompanhamento de sua implementação;
b.3) ao Departamento Nacional de Infraestrutura de Transportes de que a ausência de designação formal de servidor para monitorar os trabalhos de revisão e consolidação inobserva o disposto no art. 10, § 1º do Decreto 10.139/2019;
c) considerando a recomendação do item "a" à Secretaria-Geral da Presidência da República, e tendo em vista as competências previstas no art. 7º, VII; art. 8º, II; art. 15 da  Lei 13.844/2019; art. 8º, V, c/c art. 9º, I, do Decreto 10.609/2021; e arts. 3º e 8º do Decreto 10.566/2020, recomendar à Secretaria-Geral da Presidência da República, com fundamento na Resolução TCU 315/2020, art. 11, que adote, diretamente ou por delegação de competências, no exercício de suas atribuições de centro de governo, providências no sentido de:
c.1) amadurecer o papel de monitoramento da implementação das medidas estabelecidas pelo Decreto 10.139/2019, para que:
c.1.i)  aprimore o acompanhamento das entregas das informações previstas nos incisos do art. 15 do Decreto 10.139/2019 por parte de cada órgão/entidade, de forma a obtê-las tempestivamente para cada etapa de revisão e de consolidação do art. 14, de forma a mitigar o risco de descumprimento de prazos e consequente atraso na implementação do processo de geral de consolidação;
c.1.ii) avalie a oportunidade e conveniência de adotar o índice de análise de atos/colaborador/mês dos órgãos e entidades da administração pública federal direta, autárquica e fundacional envolvidos no esforço de revisão normativa objeto do Decreto 10.139/2019, como uma das métricas para o monitoramento de sua implementação, para subsidiar a tomada de decisão condutora desse processo, de forma a mitigar o risco de eventual descumprimento de prazo e de queda na qualidade da consolidação de normas; e
c.1.iii) acompanhe o trabalho de consolidação, revisão e revogação executado pelos órgãos e entidades com poder regulatório da administração pública federal direta, autárquica e fundacional para evitar a ocorrência de desconformidades de entrada em vigência de atos normativos em relação ao prazo mínimo estabelecido por meio do art. 4º do Decreto 10.139/2019, o qual deveria ser observado para todos os atos normativos editados, inclusive para as retificações destes quando criem ou modifiquem situações jurídicas dos regulados, monitoramento este que pode ser realizado, por exemplo, pela Controladoria-Geral da União, em razão do art. 51, IV e V, da Lei 13.844/2019 e do art. 20-A do Decreto 9203/2017"
2. O supervisor da fiscalização manifestou parecer convergente nos seguintes termos (peça 355) :
"1. Trata-se de fiscalização da implementação das medidas estabelecidas pelo Decreto 10.139/2019, que objetivam a revisão e consolidação dos atos normativos inferiores a decreto de todo o Poder Executivo federal.
2. As medidas estabelecidas pelo Decreto 10.139/2019 representam uma das iniciativas do governo federal para tratar da desorganização normativa infra decreto do Poder Executivo, a qual gera insegurança jurídica e custos de transação elevados para os agentes econômicos que operam na economia brasileira (empregados, autônomos, profissionais liberais e empresários) , dificultando-lhes a vida, a possibilidade de serem mais competitivos, de auferirem mais renda e, assim, de terem mais acesso a produtos e serviços, que é a evidenciação própria e máxima do nível de bem-estar.
3. A desorganização normativa federal infra decreto já restou evidenciada em fiscalizações anteriores do TCU[footnoteRef:3], e seu tratamento é admitido como prioritário também pelo governo federal, que afirma o seguinte (peça 352, p. 6) : [3:  TC Processo 015.289/2018-4 (Acórdão 1105/2019-TCU-Plenário) ; TC Processo 019.574/2018-5 (Acórdão 687/2019-TCU-Plenário) ; TC Processo 023.270/2018-7 (Acórdão 688/2019-TCU-Plenário) ; TC Processo 023.099/2018-6 (Acórdão 897/2019-TCU-Plenário) ; TC Processo 015.289/2018-4 (Acórdão 1263/2019-TCU-Plenário) ; e TC Processo 026.654/2020-2 (Acórdão 1536/2021-TCU-Plenário) ] 
trata-se de um tema relevante para o Brasil, pois o Decreto é fundamentado nos princípios da segurança jurídica, da transparência e da simplificação normativa. Além da revisão, da atualização, da simplificação e da consolidação de atos legais, a aplicação do Decreto reduzirá o estoque regulatório, proporcionando segurança jurídica e contribuindo para a desburocratização do Estado e para o desenvolvimento do País. Grifei
4. Quanto ao Acompanhamento em si, primeiramente, registro a plena concordância com a análise dos auditores que executaram essa primeira rodada da fiscalização, a qual resultou nos Achados 2.1[footnoteRef:4] e 2.2[footnoteRef:5], ambos apresentados como um conjunto completo, coerente e adequadamente evidenciado de situações encontradas, causas e efeitos; que, por seu turno, foram identificados, caracterizados e sistematizados a partir da aplicação de métodos e procedimentos consistentes, prescritos nos manuais e cursos de auditoria do TCU aplicáveis às fiscalizações do tipo Acompanhamento. [4:  Deficiente atuação por parte do Centro de Governo na governança da implementação do Decreto 10.139/2019, elevando o risco de não alcance dos objetivos esperados para a melhoria regulatória e do ambiente de negócios (peça 354, p. 15-23) ]  [5:  Problemas na condução dos trabalhos de revisão normativa por parte de órgãos e entidades elevando o risco de descumprimento de prazos de implementação e de redução de qualidade final do produto do processo de revisão (peça 354, p. 23-36) ] 
5. De modo semelhante, assento que os encaminhamentos propostos no Relatório Final (peça 354, p. 38-39) , observam in totum as regras estabelecidas pela Resolução TCU 315/2020, conquanto considere oportuna a inclusão de proposta de ciências, nos termos do art. 9º da norma citada, em função dos arrazoados a seguir apresentados.
Do poder/dever da SG/PR de exercer os papeis de governança para a implementação do Decreto 10.139/2019 no Poder Executivo Federal
6. Ressalto, preliminarmente, que os comentários dos gestores estão materializados no Ofício 266/2021/SR/SG-PR/SG/PR, de 24/9/2021 (peça 352) , da lavra do titular da Secretaria-Executiva da Secretaria-Geral da Presidência da República (SG/PR) , cujas competências organizacionais prescritas pelo Decreto 9.982/2019, art. 2º, "c"; 5º, 6º e 6º-A, impõem que o TCU receba e considere o referido expediente como a manifestação oficial da SG/PR em relação ao conteúdo do relatório preliminar de acompanhamento (peça 340) .
7. O cerne da manifestação da SG/PR consiste na afirmação de que os ofícios de direção, coordenação, orientação, monitoramento e avaliação da implementação do Decreto 10.139/2019 no Poder Executivo federal não estariam entre os seus competes, pois:
a) A atuação da SG/PR e da Secretaria Especial de Modernização do Estado (Seme) como centro de governo se daria apenas no "nível estratégico de planejamento, na formulação da Política Nacional de Modernização do Estado (PNME) , na coordenação da definição de diretrizes e no apoio aos demais órgãos do governo federal" (peça 352, p. 3) ;
b) O Fórum Nacional de Modernização do Estado (FNME) , previsto no Decreto 10.609/2021, que instituiu a PNME, seria "órgão de natureza consultiva", de "assessoramento de natureza estratégica", "responsável pelo apoio na articulação, implementação, monitoramento e avaliação da PNME" (peça 352, p. 3-4) ;
c) À Seme caberia somente a "quantificação, a criação de alertas e disponibilização de ferramentas para que os órgãos e entidades possam demonstrar o avanço em seus trabalhos e atividades referentes às exigências do Decreto 10.139/2019" (peça 352, p. 7) ;
d) "A governança do projeto é horizontal, inexistindo o controle centralizado na Secretaria-Geral ou mesmo da Seme, com responsabilidades e competências diluídas entre os diversos órgãos e entidades da administração pública federal" (peça 352, p. 7) ;
e) Dada a quantidades de normas que deveriam ser revisadas, "bem como suas especificidades temáticas, seria inviável a concentração de uma avaliação qualitativa dos atos normativos em um órgão específico", de modo que a "responsabilidade pela análise qualitativa dos atos normativos inferiores a decreto é dos órgãos da administração direta, bem como das entidades da administração indireta, com a obrigatória participação da unidade jurídica vinculada a cada um deles" (peça 352, p. 7 e 9) ; Todos os grifos conforme original
8. Em síntese, para a SG/PR, o Decreto 10.139/2019 foi publicado e os órgãos do Poder Executivo federal devem cumpri-lo; não há normativo que estabeleça o exercício da direção da implementação do Decreto, não havendo atribuição deste ofício à SG/PR, à Seme ou a outro órgão, pois a governança do projeto seria horizontal.
9. A esse respeito, inicio rememorando que "a Administração Pública é organizada hierarquicamente, como se fosse uma pirâmide em cujo ápice se situa o Chefe do Poder Executivo", de modo que o instituto da desconcentração consiste da "distribuição interna de competências dentro da mesma pessoa jurídica", em que "as atribuições administrativas são outorgadas aos vários órgãos que compõem a hierarquia, criando-se uma relação de coordenação e subordinação entre uns e outros" (DI PIETRO, 2017, p. 566) .
10. A professora Di Pietro acrescenta que "isso é feito para descongestionar, desconcentrar, tirar do centro um grande volume de atribuições, para permitir seu mais adequado e racional desempenho" (DI PIETRO, 2017, p. 566) .
11. Ainda sobre o tema, a doutrinadora reforça que na Administração Pública, "a hierarquia existe independentemente de previsão legal, porque é princípio inerente à organização do Estado" e se dá "dentro de uma mesma pessoa jurídica, relacionando-se com a ideia de desconcentração" (DI PIETRO, 2017, p. 669) .
12. Adicionalmente, tem-se que órgãos de Centro de Governo (CG) são aqueles que "proveem apoio direto ao Chefe do Poder Executivo no gerenciamento integrado do governo". Dessa forma, "o CG se encontra posicionado com grande conexão junto ao Chefe do Executivo de modo a garantir ações coerentes do governo para melhorar o desempenho, as entregas e os resultados" (TRIBUNAL DE CONTAS DA UNIÃO, 2016, p. 28) .
13. Ainda o Referencial de Governança de Centro de Governo do TCU leciona que:
Diferentemente dos ministérios de linha, os órgãos do Centro de Governo não estão envolvidos diretamente com entregas de serviços e não tratam de uma política pública em particular, cabendo a esses órgãos centrais prover uma perspectiva geral do governo, pensar estrategicamente o país, mobilizar os atores e recursos necessários, viabilizar a transformação almejada e coordená-los, de modo que os resultados alcançados se reforcem mutuamente. O Centro de Governo tem responsabilidade por coordenar e supervisionar o trabalho do governo, permitindo que os objetivos estratégicos sejam alcançados e garantindo uma visão central de operações efetivas integradas do governo. Grifei  (TRIBUNAL DE CONTAS DA UNIÃO, 2016, p. 29) 
14. Assim, até agora temos:
a) O fato de que, ao menos, o Poder Executivo federal é uma organização única;
b) Seu titular maior, o Presidente é o agente que detém o mandato para, dentro dos limites legais já estabelecidos, levar à frente a agenda política vencedora dos pleitos eleitorais, visto que "todo o poder emana do povo", conforme Constituição Federal, art. 1º, parágrafo único;
c) Para tanto, existe o instituto da desconcentração, que consiste na distribuição interna de competências, que flui do ápice da pirâmide até a sua base. Esse processo caracteriza a relação de hierarquia entre a Presidência, exercida pelo titular do mandato eletivo, e os órgãos do Poder Executivo federal;
d) Os órgãos de CG existem para apoiar diretamente o Chefe do Poder Executivo no gerenciamento integrado do governo, tendo responsabilidade por coordenar e supervisionar todo o trabalho dos órgãos executores para os quais foram desconcentradas competências por parte do Chefe do Poder Executivo para a implementação da agenda política por ele encampada;
15. Com esse pano de fundo, verifica-se que na medida em que órgãos setoriais recebem mandato para a implementação de ações públicas, temos aqui uma "relação de agência" e, a partir deste ponto, podemos começar a discorrer sobre isso e sobre a governança.
16. A Relação de Agência ou Relação Principal-Agente é a "relação em que um ou mais pessoas (principal) emprega outra pessoa (agente) para performar algum serviço em seu favor, o que envolve a delegação de alguma autoridade de decidir para o agente. Se ambas as partes são maximizadoras da utilidade, há uma boa razão para acreditar que o agente nem sempre agirá nos melhores interesses do principal" (JENSEN & MECKLING, 1976, p. 5) .
17. Com essa característica, uma relação de agência tende a ser conflituosa, de onde deriva o conceito de Conflito de Agência, quando principal e agente não atuam em convergência, o que leva ao Problema de Agência, que é o "problema de induzir o agente a se comportar para maximizar o bem-estar do principal" (JENSEN & MECKLING, 1976, p. 6) .
18. Finalmente, para que o Problema de Agência seja tratado é necessário o estabelecimento de regras, práticas, procedimentos para monitorar a conduta do agente e alinhá-la aos interesses do principal, e este conjunto é o que caracteriza a governança, que é "a estrutura institucional dentro da qual a totalidade de uma transação é decidida" (WILLIANSON, 1979, p. 235) .
19. A concepção, elaboração e operação da governança, que objetivam normalizar a relação principal-agente, impõem Custos de Agência, que são custos de transação típicos da relação principal-agente (JENSEN & MECKLING, 1976) .
20. Assim, em uma relação de agência, a governança deve existir para concorrer para que os interesses do principal, sob responsabilidade executiva do agente, sejam alcançados e preservados.
21. Também o Referencial Básico de Governança Organizacional para organizações públicas jurisdicionadas ao TCU justifica a governança na administração pública em face da constatação de que conflitos de agência também ocorrem no universo organizacional estatal. O Referencial destaca que "a governança pública organizacional parte do mesmo problema tratado pela governança corporativa: o conflito agente-principal" (TRIBUNAL DE CONTAS DA UNIÃO, 2020, p. 38) .
22. Diante da existência do conflito de agência na administração pública, o citado Referencial apresenta, então, a sua definição de governança organizacional, que compreende:
A aplicação de práticas de liderança, de estratégia e de controle, que permitem aos mandatários de uma organização pública e às partes nela interessadas avaliar a situação e demandas, direcionar a sua atuação e monitorar o seu funcionamento, de modo a aumentar as chances de entrega de bons resultados aos cidadãos, em termos de serviços e de políticas públicas. Grifei
 (TRIBUNAL DE CONTAS DA UNIÃO, 2020, p. 15) 
23. Igualmente o Decreto 9.203/2017, art. 2º, inc I, conceitua governança pública como o "conjunto de mecanismos de liderança, estratégia e controle postos em prática para avaliar, direcionar e monitorar a gestão, com vistas à condução de políticas públicas e à prestação de serviços de interesse da sociedade";
24. Ao destacarem que a governança consiste de liderança, estratégia e controle para avaliar, dirigir e monitorar, tanto o Referencial como a norma deixam claros que a governança pública organizacional se refere ao exercício dos papeis dirigentes, de condução estratégica de alto nível da Administração, rumo à consecução de seus objetivos e à satisfação de seus propósitos.
25. Tanto é que o Referencial difere a governança da gestão. Aquela é direcionadora e esta, realizadora (TRIBUNAL DE CONTAS DA UNIÃO, 2020) . Igualmente o Decreto 9.203/2017, coloca a gestão como objeto da governança, quando afirma que esta se destina a avaliar, direcionar e monitorar aquela.
26. Diante do entendimento do que é uma relação principal-agente e do que é a governança, verifica-se que a relação presidência-ministérios é uma relação principal-agente[footnoteRef:6], sendo o CG justamente um dos elementos de governança para regular essa relação, a bem dos interesses do principal. [6:  Não se trata de juízo moral a respeito do agente, pois conforme colocado no § 16, segundo a teoria da agência, ambos os lados da relação contam com indivíduos que buscarão maximizar seus interesses ao menor custo. A questão é que a propriedade objeto da relação pertence ao principal, razão pela qual é a atuação do agente que deve ser convergida a bem dos interesses do principal, visto que o remunera para tanto.] 
27. Por aqui, já se percebe que a alegada governança horizontal[footnoteRef:7] para a implementação de políticas públicas; que, como informado pela SG/PR, consistiria da inexistência de controle centralizado, com responsabilidades e competências diluídas entre os diversos órgãos e entidades da administração pública federal (parágrafo 7º dessa instrução) ; imprime altíssimo risco à consecução dos objetivos de qualquer política pública, pois permite a existência de quadro que se revela como a antítese do visado pela governança, visto que não endereça o conflito de agência inerente à relação principal-agente entre a presidência e os ministérios e demais órgãos executivos. [7:  Ressalta-se que há conceito de governança horizontal apresentado pela literatura que é diverso do trazido pela SG/PR. Para mais sobre governança horizontal recomenda-se os artigos The Myths of Horizontal Governance: Is the Third Sector really a Partner? (PHILLIPS, 2004) e Understanding Horizontal Governance (FERGUSON, 2009) .] 
28. Sim, no caso em análise nos autos, é sabido que a responsabilidade de implementação do Decreto 10.139/2019 nos órgãos e entidades está atribuída a estas organizações, agentes da relação, visto que todo o Poder Executivo Federal está sujeito aos termos dos normativos do tipo decreto.
29. No entanto, se um ou mais desses agentes, um ministério ou entidade não implementá-las? Se considerar que não está sujeito ao seu regramento, como no caso do Subachado 2.2.3 (peça 354, p. 28-31) ? Se implementá-las somente para se livrar do encargo, apenas consolidando todas as suas normas em poucas, sem qualquer melhora material? Se não obedecer ao vacatio legis do art. 4º do Decreto, sob o manto da permanente urgência ou em face de outro motivo ordinário, como reportado no Subachado 2.2.4 (peça 354, p. 31-36) ? Se implementá-las a partir de entendimento diverso do pretendido pelo Decreto, com comprometimento das pretensões de melhora da simplificação e organização normativa infra decreto do governo federal?
30. Seria aceitável? Não haverá quem os cobre ou os (re) oriente? Como resultará a accountability dessa relação principal-agente entre o signatário do Decreto 10.139/2019, o Presidente da República e seus agentes, os titulares dos órgãos e entidades que têm o dever de garantir obediência ao Decreto no âmbito de suas organizações?
31. Assim, vê-se que o dever de obediência ao Decreto 10.139/2019 por parte dos órgãos e entidades setoriais não pode ser arguido como excludente de responsabilidade em relação ao exercício dos papeis de governança (avaliação, direção e monitoramento) por parte dos órgãos de CG. São papeis distintos, em que cabe os órgãos de CG a atuação como elementos de governança a bem do sucesso das políticas públicas federais implementadas nos/pelos demais órgãos da administração direta e indireta, a exemplo do Decreto 10.139/2019.
32. Nessa perspectiva, necessário destacar que o exercício dessa atuação condutora de implementação de políticas para dentro do governo seria algo que nem reclamaria estar indicado especificamente, de forma detalhada em relação a cada política, em normativos estatutários que tratam dos encargos dos órgãos de CG, uma vez que estes órgãos estão ali exatamente para isso, sendo accountables em função da devida expectativa de que exerçam este ofício.
33. Não obstante, como externado pelo relatório (peça 354, p. 15-36) , o marco legal e infralegal estabelece claramente a SG/PR, diretamente ou via Seme, como accountable em relação ao sucesso das medidas empreendidas pelo governo federal para a simplificação e organização normativa, conforme se percebe a seguir:
	Norma
	Texto

	Lei 13.844/2019, art. 7º, III, IV e VI
	Art. 7º À Secretaria-Geral da Presidência da República compete assistir diretamente o Presidente da República no desempenho de suas atribuições, especialmente:
[...]
III - no planejamento nacional estratégico e de modernização do Estado;
IV - na orientação das escolhas e das políticas públicas estratégicas de modernização do Estado, de economicidade, de simplificação, de eficiência e de excelência de gestão do País, consideradas a situação atual e as possibilidades para o futuro;
[...]
VI - na definição, na coordenação, no monitoramento, na avaliação e na supervisão das ações dos programas de modernização do Estado necessárias à sua execução

	Decreto 9.982/2019, Anexo I, art. 1º, IV e V
	Art. 1º  À Secretaria-Geral da Presidência da República compete assistir diretamente o Presidente da República no desempenho de suas atribuições, especialmente:
[...]
IV - na formulação de propostas e na definição, na avaliação e na supervisão das ações dos programas de modernização do Estado;
V - na orientação das escolhas das políticas públicas de modernização do Estado, de economicidade, de simplificação, de eficiência e de excelência de gestão do País, consideradas a situação atual e as possibilidades para o futuro;

	Decreto 9.982/2019, Anexo I, art. 7º, I, II, III, IV, V, "a", VIII e IX
	Art. 7º  À Secretaria Especial de Modernização do Estado compete:
I - assistir o Ministro de Estado na orientação das escolhas e das políticas públicas estratégicas de modernização do Estado;
II - coordenar a elaboração do planejamento e formular a política nacional de modernização do Estado; 
III - apoiar outros órgãos e entidades da administração pública na definição, na avaliação e na supervisão das ações dos programas de modernização do Estado necessárias à sua execução;
IV - supervisionar a implementação de políticas públicas e ações destinadas à modernização do Estado;
V - coordenar a definição das diretrizes e acompanhar o desenvolvimento, no âmbito da administração pública federal direta, autárquica e fundacional, dos seguintes temas:
a) simplificação de serviços e políticas públicas;
[...]
VIII - promover a governança estratégica entre os Ministérios e os órgãos do Governo federal aos quais compete o planejamento da modernização do Estado e identificar e definir os projetos de modernização compatíveis; 
IX - identificar, pactuar e apoiar projetos, medidas e planos de ação de modernização do Estado, junto aos Ministérios, aos órgãos do Governo federal, aos Poderes Públicos, aos órgãos de controle e aos Estados, ao Distrito Federal e aos Municípios; 

Grifei
34. Assim, verifica-se que a implementação da simplificação e organização normativa integra o escopo da governança do CG a cargo da SG/PR; tanto em sentido conceitual, visto que o revisaço e o revogaço prescritos pelo Decreto 10.139/2019 são materializações objetivas da modernização do Estado; como em face de uma interpretação formalista restritiva destes mesmos normativos, pois o  Decreto 10.609/2021, que instituiu a Política Nacional de Modernização do Estado (Moderniza Brasil) , apresenta a "evolução dos serviços públicos" com um de seus eixos temáticos (art. 5º, inc, III) , definindo-a, como a "desburocratização e simplificação na prestação dos serviços públicos, com ampliação da efetividade na ação governamental, de modo a garantir o atendimento das necessidades da sociedade".
35. Tanto é que esse nexo é igualmente verificado na própria página eletrônica do "Moderniza Brasil" que apresenta a "Revisão de Atos Normativos", objeto do Decreto 10.139/2019 como um de seus destaques, como se verifica à frente.
Figura 1 - hotsite do Moderniza Brasil (acesso em 13/10/2021) 

36. Relembra-se, por fim, que as competências atribuídas pela Lei 13.844/2019 e pelo Decreto 9.982/2019 à SG em matéria de governança, para atuação como CG, como apresentado na tabela acima (parágrafo 33) são do tipo poder-dever, os quais representam "poderes que [a Administração] não pode deixar de exercer, sob pena de responder pela omissão" (DI PIETRO, 2017, p. 137) [footnoteRef:8]. [8:  Com relação ao poder-dever, a professora Di Pietro acrescenta que "a autoridade não pode renunciar ao exercício das competências que lhe são outorgadas por lei; não pode deixar de punir quando constate a prática de ilícito administrativo; não pode deixar de exercer o poder de polícia para coibir o exercício dos direitos individuais em conflito com o bem-estar coletivo; não pode deixar de exercer os poderes decorrentes da hierarquia; não pode fazer liberalidade com o dinheiro público. Cada vez que ela se omite no exercício de seus poderes, é o interesse público que está sendo prejudicado" (2017, pp. 137-138) .] 
37. Diante do arrazoado acima exposto, demonstra-se que a SG/PR é o órgão de CG accountable pelas funções de governança (avaliação, direção e monitoramento) para a simplificação e organização normativa do governo federal, objeto do Decreto 10.139/2019.
38. Assim, com fundamento na Resolução TCU 315/2020, art. 9º, inciso I, proponho que seja dada ciência à SG/PR de que o seu não exercício dos papeis de governança (avaliação, direção e monitoramento) para a implementação exitosa das medidas estabelecidas pelo Decreto 10.139/2019 em todo Poder Executivo Federal caracteriza conduta contrária aos poderes-deveres dispostos na Lei 13.844/2019, art. 7º, III, IV e VI e no Decreto 9.982/2019, Anexo I, arts. 1º, IV e V; e 7º, I, II, III, IV, V, "a", VIII e IX.

Da ciência das situações encontradas do Achado 2.2 para os vinte órgãos acompanhados
39. Outro aspecto que considero merecer uma repercussão ampliada diz respeito às situações encontradas que ensejaram as propostas de ciência do Relatório Final (peça 354, p. 38-39) , a saber:
a) Desobediência ao Decreto 10.139/2019, art. 15, caracterizada pela ausência de encaminhamento de informações à Seme da SG/PR, ao fim de cada etapa de consolidação prevista no art. 14 do Decreto, sobre o quantitativo total de atos vigentes ou não, expressamente revogados; atos revisados e considerados vigentes; e atos consolidados;
b) Inobservância da Lei Complementar 95/1998, art. 16, ao não se sujeitar aos prazos de consolidação descritos pelo Decreto 10.139/2019, art. 14; e
c) Infringência ao Decreto 10.139/2019, art. 10, § 1º, ao não designar formalmente servidor para monitorar os trabalhos de revisão e consolidação normativa.
40. As situações acima foram verificadas em órgãos específicos (peça 354, p. 24-27, 28-36) , sendo pertinente que a eles tenham sido dirigidos os encaminhamentos decorrentes.
41. No entanto, considerando que a implementação do Decreto 10.139/2019 alcança todo o Poder Executivo Federal e que as ciências, conforme Resolução TCU 315/2020, art. 9º, caput e inciso II, destinam-se a reorientar a atuação administrativa também para prevenir a materialização de irregularidades, proponho que as situações encontradas referidas no parágrafo 39 sejam levadas à ciência de todos os vinte órgãos federais que foram acompanhados nessa primeira rodada do acompanhamento (peça 337, p. 1) , conforme descrito no fim deste pronunciamento.
Conclusão e proposta de encaminhamento
42. Dessa forma, ratificando a plena anuência com a análise e a proposta apresentadas pelo Relatório Final (peça 354, p. 38-39) , e ofertando medidas adicionais (indicadas em itálico à frente) em face do exposto neste pronunciamento, apresento a proposta de encaminhamento indicada a seguir:
a) com fundamento na Resolução TCU 315/2020, art. 11, §§ 1º, 2º, recomendar à Secretaria-Geral da Presidência da República, tendo em vista sua competência estabelecida na Lei 13.844/2019, art. 7º, IV e VI, em conjunto com as disposições do arts. 5º, I, 8º, V e 9º, I, do Decreto 10.609/2021, que avalie analiticamente as deficiências na governança da implementação do Decreto 10.139/2019 apontadas no presente relatório e encaminhe ao Tribunal de Contas da União, em até noventa dias, os resultados dessa análise e as eventuais providências, tais como ações para instituir a adequada coordenação, orientação, monitoramento e avaliação dessa implementação, o que deverá ser objeto de verificação na próxima etapa deste acompanhamento, visando alcançar os objetivos almejados pelo referido decreto e o cumprimento pleno do art. 16 da Lei Complementar 95/1998;
b) considerando a recomendação do item "a" acima e tendo em vista as competências previstas no art. 7º, VII; art. 8º, II; art. 15 da Lei 13.844/2019; art. 8º, V, c/c art. 9º, I, do Decreto 10.609/2021; e arts. 3º e 8º do Decreto 10.566/2020, recomendar à Secretaria-Geral da Presidência da República, com fundamento na Resolução TCU 315/2020, art. 11, para que adote, diretamente ou por delegação de competências, no exercício de suas atribuições de centro de governo, providências para amadurecer o papel de monitoramento das medidas estabelecidas pelo Decreto 10.139/2019, para que:
b.1) aprimore o acompanhamento das entregas das informações previstas nos incisos do art. 15 do Decreto 10.139/2019 por parte de cada órgão/entidade, de forma a obtê-las tempestivamente para cada etapa de revisão e de consolidação do art. 14, de forma a mitigar o risco de descumprimento de prazos e consequente atraso na implementação do processo de geral de consolidação;
b.2) avalie a oportunidade e conveniência de adotar o índice de análise de atos/colaborador/mês dos órgãos e entidades da administração pública federal direta, autárquica e fundacional envolvidos no esforço de revisão normativa objeto do Decreto 10.139/2019, como uma das métricas para o monitoramento de sua implementação, para subsidiar a tomada de decisão condutora desse processo, de forma a mitigar o risco de eventual descumprimento de prazo e de queda na qualidade da consolidação de normas; e
b.3) acompanhe o trabalho de consolidação, revisão e revogação executado pelos órgãos e entidades com poder regulatório da administração pública federal direta, autárquica e fundacional para evitar a ocorrência de desconformidades de entrada em vigência de atos normativos em relação ao prazo mínimo estabelecido por meio do art. 4º do Decreto 10.139/2019, o qual deveria ser observado para todos os atos normativos editados, inclusive para as retificações destes quando criem ou modifiquem situações jurídicas dos regulados, monitoramento este que pode ser realizado, por exemplo, pela Controladoria-Geral da União, em razão do art. 51, IV e V, da Lei 13.844/2019 e do art. 20-A do Decreto 9.203/2017.
c) dar ciência, com fundamento no art. 9º, I e II, da Resolução TCU 315/2020:
c.1) à Secretaria-Geral da Presidência da República, de que o seu não exercício dos papeis de governança (avaliação, direção e monitoramento) para a implementação exitosa das medidas estabelecidas pelo Decreto 10.139/2019 em todo Poder Executivo Federal caracteriza conduta contrária aos poderes-deveres dispostos na Lei 13.844/2019, art. 7º, III, IV e VI, e no Decreto 9.982/2019, Anexo I, arts. 1º, IV e V; e 7º, I, II, III, IV, V, "a", VIII e IX;
c.2) à Agência Nacional de Águas, à Agência Nacional de Mineração e ao Instituto Nacional de Seguridade Social, de que a ausência de encaminhamento de informações sobre quantitativo total de: atos vigentes ou não expressamente revogados incluídos naquela etapa de consolidação; atos expressamente revogados após o exame; atos revisados e considerados vigentes ao final daquela etapa de consolidação; e atos consolidados naquela etapa; à Secretaria Especial de Modernização do Estado da Secretaria-Geral da Presidência da República (Seme) , até as datas das etapas previstas no art. 14 do Decreto 10.139/2019 , inobserva o disposto no art. 15 do mencionado decreto;
c.3) à Agência Nacional de Telecomunicações de que a inobservância aos prazos estabelecidos no art. 14 do Decreto 10.139/2019 vai contra o disposto no art. 16 da Lei Complementar 95/1998;
c.4) ao Departamento Nacional de Infraestrutura de Transportes de que a ausência de designação formal de servidor para monitorar os trabalhos de revisão e consolidação inobserva o disposto no art. 10, § 1º do Decreto 10.139/2019;
c.5) aos vinte órgãos federais acompanhados (peça 337, p. 1) , de que:
c.5.1) a ausência de encaminhamento de informações sobre quantitativo total de: atos vigentes ou não expressamente revogados incluídos naquela etapa de consolidação; atos expressamente revogados após o exame; atos revisados e considerados vigentes ao final daquela etapa de consolidação; e atos consolidados naquela etapa; à Secretaria Especial de Modernização do Estado da Secretaria-Geral da Presidência da República (Seme) , até as datas das etapas previstas no art. 14 do Decreto 10.139/2019 , inobserva o disposto no art. 15 do mencionado decreto;
c.5.2) a inobservância aos prazos estabelecidos no art. 14 do Decreto 10.139/2019 vai contra o disposto no art. 16 da Lei Complementar 95/1998;
c.5.3) a ausência de designação formal de servidor para monitorar os trabalhos de revisão e consolidação inobserva o disposto no art. 10, § 1º do Decreto 10.139/2019".
3. A dirigente da unidade manifestou sua concordância com os pareceres precedentes (peça 356) .
É o relatório.
O órgão/entidade tem conhecimento de instância coordenadora e de articulação do processo de implementação do Decreto 10.139/2019 no âmbito do poder executivo federal?
O órgão/entidade tem conhecimento de instância coordenadora e de articulação do processo de implementação do Decreto 10.139/2019 no âmbito do poder executivo federal?	Sim	Não	15	5	1

não há.

Não atuou.

AUDITORIA DE ACOMPANHAMENTO DE AÇÕES DO GOVERNO FEDERAL PARA MELHORIA DO AMBIENTE REGULATÓRIO COM IMPACTO NA COMPETITIVIDADE NACIONAL COM FOCO NA IMPLEMENTAÇÃO DO DECRETO 10.139/2019. SIMPLIFICAÇÃO NORMATIVA. DEFICIÊNCIAS NA GOVERNANÇA POR PARTE DO CENTRO DE GOVERNO. RISCOS PARA O ALCANCE DOS OBJETIVOS PREVISTOS PELO DECRETO. RECOMENDAÇÃO. CIÊNCIA.

RELATÓRIO DE ACOMPANHAMENTO (RACOM)

Secretaria de Controle Externo do Desenvolvimento Econômico (Secex Desenvolvimento).

Em exame, relatório de acompanhamento, realizado entre 15/9/2020 e 4/10/2021, com vistas a acompanhar a governança e a atuação do governo federal para a simplificação e organização normativa infralegal (Decreto 10.139/2019) voltada para a melhoria do ambiente de negócios e da competitividade da economia brasileira. 
2. Foram realizadas avaliações e pesquisas envolvendo sessenta e cinco órgãos e entidades da administração pública federal. A unidade responsável pelos trabalhos foi a Secretaria de Controle Externo do Desenvolvimento Econômico.
II
3. Há muitos anos, o Brasil é apontado em comparativos realizados por organismos internacionais como ambiente em que há dificuldade de se empreender e de se realizar negócios em função do pesado aparato regulatório, com excesso de normas e de alta complexidade, o que conduz ao aumento da insegurança jurídica para realização de investimentos. 
4. Em resposta a essa situação, o Decreto 10.139/2019 se insere em um contexto de busca de soluções para mudar esse cenário, por meio da consolidação e da revisão de normas, leis e regulamentos, em atendimento ao disposto na Lei Complementar 95, de 26/2/1998 (LC95) .
5. Alguns problemas apontados pelos referenciais internacionais e ligados à desorganização normativa são a complexidade de nosso sistema tributário, a ineficiência da burocracia estatal, a regulação do trabalho e a corrupção. Segundo pesquisa do Fórum Econômico Mundial em 2019[footnoteRef:2], o Brasil ocupa a pior posição em relação ao fardo das regulações governamentais, ampliando as brechas para corrupção, decisões arbitrárias e aumento dos custos de transação.  [2:  Fórum Econômico Mundial. Relatório de Competitividade Gloval (Global Competitiveness Report) , 2019. Disponível em https://www.weforum.org/reports/how-to-end-a-decade-of-lost-productivity-growth. Acessível em 24/1/2022.] 
6. De forma complementar, análises realizadas pelo Economic Freedom Indez do Fraser Institute (EFI/FI) detalham a questão apresentando 15 indicadores que compõem um índice de regulação a partir de dados econômicos constantes de fontes como o Banco Mundial e o Fórum Econômico Mundial. De acordo com esses indicadores do EFI/FI para 2017, em doze o Brasil se encontrava no 1º quartil (80%) , ou seja, entre as 25% piores colocações entre 168 economias comparadas. E entre os três outros indicadores, o Brasil encontra-se na metade final do ranking, ou seja, entre as 50% piores colocações. 
7. Diante desse contexto, o tema vem sendo discutido no âmbito do Tribunal de Contas da União há algum tempo. A atuação sobre esse tema ganhou especial relevo com a edição do Acórdão 1263/2019-TCU-Plenário, sob minha relatoria, o qual julgou relatório consolidado acerca de disfunções burocráticas que prejudicam o ambiente de negócios nacional (TC Processo 015.567/2018-4) . 
8. Naquela decisão, o Tribunal decidiu recomendar ao Poder Executivo que desenvolvesse sistemática para a alteração ou criação de normas infralegais que potencialmente onerem o setor produtivo, de forma a tornar o ambiente de negócios mais previsível, considerando ainda o estabelecimento de periodicidade definida para a entrada em vigor de normas;
9. Ainda, o TCU também recomendou providências para que se ultimasse a organização, simplificação e consolidação periódica dos normativos referentes aos serviços públicos prestados e exigências que impactem o setor produtivo, de forma a colaborar para o entendimento do público-alvo de sua atuação.
10. É nesse contexto que se insere a presente fiscalização. O trabalho, realizado, na modalidade de acompanhamento, com fulcro no art. 241, inciso II, do Regimento Interno do TCU, foi originado do Despacho de 15/9/2020 do Ministro-Relator Vital do Rêgo no TC Processo 030.712/2020-3 com o objetivo de acompanhar as iniciativas do governo federal para a melhoria do ambiente regulatório com impacto na competitividade nacional, tendo foco na implementação do Decreto 10.139/2019. 
11. Com efeito, o cenário tem indicado ser produtivo o Tribunal acompanhar a evolução de certos temas estruturantes para a competitividade nacional, entre eles, a qualidade de nosso arcabouço normativo no que diz respeito à regulação dos setores produtivos e econômicos.
12. Uma vez que as disposições do Decreto 10.139/2019 constituem um dos pilares da política de simplificação normativa para o país, procurou-se neste acompanhamento verificar a existência e o funcionamento de uma estrutura de governança, tanto do Centro de Governo (CG) , quanto da política em si, tomando como critério as boas práticas identificadas no Referencial para Avaliação da Governança do Centro de Governo e no Referencial para Avaliação de Governança em Políticas Públicas, ambos do TCU.
13. Para que os trabalhos fossem realizados, a fiscalização elencou três questões de auditoria:
a. O CG estabeleceu estrutura de governança adequada para implementar processo de racionalização normativa nos prazos previstos no Decreto 10.139/2019? 
b. A coordenação exercida pelo CG durante a implementação do Decreto 10.139/19 atende aos princípios de governança esperados? 
c. Os órgãos e as entidades realizaram os procedimentos de revisão e consolidação para implementar processo de racionalização normativa nos prazos previstos no Decreto 10.139/2019?
14. De forma a responder as questões de auditoria, a unidade técnica realizou entrevistas com os responsáveis do Centro de Governo e fez pesquisas com sessenta e cinco organizações públicas por meio do envio de questionários. Posteriormente, esse rol foi reduzido para vinte organizações para as quais se identificou maior impacto da regulação para o ambiente de negócios. Também foram levantados dados e informações acerca da publicação de atos normativos por meio de ferramenta de tecnologia da informação.
15. Feita essa breve contextualização, apresento a seguir a síntese dos principais achados e as respectivas conclusões e encaminhamentos acerca dos temas avaliados neste acompanhamento. 
III
16. Os dois principais achados identificados foram relacionados a possibilidades de melhoria na atuação do centro de governo e na condução de trabalhos de revisão normativa pelos órgãos e entidades responsáveis, os quais passo a expor a seguir.
17. Com relação à atuação do Centro de Governo na implementação do Decreto 10.139/2019, verificou-se que, não obstante as iniciativas já adotadas no âmbito do Poder Executivo, existem possibilidades de melhoria, de modo a mitigar riscos e contribuir para alcance dos objetivos esperados para a melhoria regulatória e do ambiente de negócios.
18. Segundo narra o relatório, no início do acompanhamento já não fora identificada uma instância formal de coordenação da implementação do Decreto 10.139/2019, restando saber se haveria algum tipo de coordenação não formal. Ao indagar os órgãos pesquisados a respeito, 80% indicaram a Secretaria Especial de Modernização do Estado (Seme) da Secretaria-Geral da Presidência da República - Seme/SG/PR, como instância coordenadora.
19. Ao avaliar as leis e decretos que detalham a estrutura do Poder Executivo para tentar identificar potenciais membros do Centro de Governo com mandato para coordenar as ações relacionadas à implementação do Decreto 10.139/2019, a unidade técnica identificou que algumas unidades da Casa Civil, da Secretaria-Geral da Presidência da República e do Ministério da Economia, seriam potenciais membros do Centro de Governo para atuar no acompanhamento da implementação do Decreto. Entretanto, uma vez questionadas tais unidades, obteve-se a confirmação que não há uma estrutura de coordenação, havendo iniciativas isoladas.
20. Diante de tal cenário, a equipe técnica buscou realizar análise detida da legislação para identificar qual o órgão deveria estar exercendo essa atribuição. 
21. No entender da unidade técnica, desde a entrada em vigor do Decreto 10.609/2021, que instituiu a Política Nacional de Modernização do Estado (PNME) , o qual relaciona, em seu art. 3º, inciso II, a simplificação normativa como um dos princípios dessa política, essa responsabilidade é da Secretaria-Geral da Presidência da República. O mesmo Decreto instituiu o Fórum Nacional de Modernização do Estado como responsável pelo apoio na articulação, implementação e monitoramento da PNME, tendo atribuído a presidência do Fórum ao Ministro de Estado Chefe da Secretaria-Geral da Presidência da República.
22. Essa  ausência de clara definição formal também tem reflexos sobre os órgãos. Questionados a respeito de iniciativas de coordenação, as organizações destacaram poucas ações, entre elas o envio de questionários pela Seme, o qual visa coletar dados para fins de consolidação e divulgação no portal eletrônico do governo. Tal ação está prevista no art. 15 do Decreto 10.139/2019.
23. Ainda, quanto às ações de orientação, também não se identificou nenhuma instância governamental como responsável pela orientação quanto à implementação do Decreto. Apenas 15% dos órgãos pesquisados (3 ocorrências) apontaram a realização de curso pela Enap como uma iniciativa nesse sentido, enquanto a maioria (85%) não destacou nenhum instrumento de orientação.
24. Outras respostas obtidas nos questionários, por sua vez, indicam, segundo o relatório, a necessidade de aprimoramento da condução do processo:
Conforme verifica-se por intermédio de outras respostas dos vinte órgãos e entidades selecionados ao questionário (peça 339, p. 16 a 19) , ocorreram diversas dúvidas acerca da interpretação de comandos do decreto, durante todo o processo de implementação do Decreto 10.139/2019, as quais muitas vezes não foram adequadamente sanadas ou simplesmente resultaram em erros por falta de instância orientadora.
25. A demanda por aperfeiçoamento da governança, coordenação e orientação foi constatada, na prática, ao se analisar normativos publicados no período de fevereiro a setembro de 2020. Ao se analisar 280 instruções normativas, 171 (61%) não atenderam ao comando do art. 4º (exigência de data certa para entrada em vigor e produção de efeitos) , sendo que 55% das organizações revelaram ter se deparado com dúvidas quanto à aplicação desse artigo em seus normativos.
26. A respeito do monitoramento de todo o processo, foram identificadas apenas as ações de acompanhamento dos quantitativos de normativos em cada etapa, atividade prevista expressamente no art. 14 do Decreto. No entanto, tais ações não incluem nenhum tipo de acompanhamento de qualidade dessa revisão, pois não existe avaliação durante ou depois das mudanças. A esse respeito, reproduzo trecho do relatório de fiscalização:
65. Também importa destacar que não existe nenhum tipo de avaliação durante ou depois da implementação do decreto. A Seme apenas consolida as informações previstas no art. 15, de caráter quantitativo, e não faz nenhum tipo de análise ou consideração acerca dos dados recebidos. Não existe uma avaliação que verifique se o ritmo de implementação está sendo adequado ou algum retorno para os órgãos e entidades acerca das informações encaminhadas. Mais importante, não está prevista nenhuma avaliação ao final do processo de implementação. Tal lacuna é particularmente importante quando se leva em conta que a qualidade dessa consolidação normativa é mais importante que apenas a redução no número de normativos e que estão previstas outras rodadas de consolidações
27. Uma vez constatada a possibilidade de melhoria da governança sobre a implementação do Decreto 10.139/2019, ouviu-se a Secretaria-Geral da Presidência na fase de comentários dos gestores, a qual apresentou, em apertada síntese, os seguintes argumentos: 
a) o modelo de governança previsto para a implementação do Decreto 10139/2019 é horizontal/descentralizado, no qual cada órgão e entidade da administração federal é responsável pela consolidação de seus normativos; 
b) o êxito do atual modelo de governança é refletido pelo exame de 45.704 atos normativos, dentre um total de 72.537, com revogação de 22.519 e consolidação em 3.055; 
c) a competência da SG-PR e suas subunidades restringe-se ao nível estratégico de planejamento da Política Nacional de Modernização do Estado e no atendimento ao art. 15 do Decreto, não cabendo a ela a coordenação de sua implementação, inclusive no que se refere à avaliação da qualidade dos trabalhos realizados pelos órgãos; 
d) já existem iniciativas com impacto direto no achado: criação de Grupo de Trabalho para avaliação das questões apontadas pela equipe de auditoria e desenvolvimento de projeto para sistematização dos normativos - Projeto Codex.
28. O segundo achado, por sua vez, relatou problemas na condução dos trabalhos de revisão normativa por parte de órgãos e entidades elevando o risco de descumprimento de prazos de implementação e de redução de qualidade final do produto do processo de revisão.
29. De acordo com o Relatório que fundamenta este voto, os problemas podem ser sumarizados em quatro categorias: 
a) ausência de informação à Seme sobre as entregas realizadas nas etapas de revisão e de consolidação dos prazos previstos pelo art. 14 do Decreto 10.139/2019;
b) elevado quantitativo de atos normativos a serem analisados em um mês por um mesmo servidor designado;
c) entendimento por parte da Anatel de que não se sujeita às disposições de prazos constantes do Decreto 10.139/2019; e
d) edição de atos normativos com entrada em vigência com prazo inferior ao mínimo previsto pelo art. 4º do Decreto 10.139/2019.
30. Com relação à ausência de informação, a unidade técnica já apontava que a falta de fornecimento de informações poderia prejudicar o acompanhamento e, eventualmente, o cumprimento dos prazos estabelecidos no cronograma.  Observo que o risco de o cronograma não ser cumprido já se materializou, uma vez que, por meio do Decreto 10.776/2021, o prazo final para conclusão da quinta etapa foi dilatado em quatro meses, com nova conclusão prevista para 31/3/2022.
31. Em determinados órgãos, chamou a atenção da equipe de fiscalização o elevado número de atos a serem analisados por servidor. No caso da Anvisa, o número de atos para serem analisados por colaborador chega a 872, sendo necessário cada servidor realizar a análise de 39,6 atos por mês. No Ministério da Educação 767 atos foram designados a um único servidor, o que representa um risco também para a qualidade das análises, visto que uma única pessoa teria a responsabilidade por todo o processo. Já no Ministério da Economia, mesmo com treze servidores designados, cada colaborador será responsável por quase 680 atos.
32. A fiscalização ainda apontou que 95% dos órgãos informaram que tais servidores não realizavam essas atividades em dedicação exclusiva, o que poderia indicar, segundo a fiscalização uma alocação inadequada de recursos.
33. Em sequência, outro subachado diz respeito ao caso da Anatel, que se insurgiu contra a aplicabilidade do Decreto em seus atos normativos de cunho finalístico. Conforme relatou a fiscalização, a Anatel prolatou o Acórdão 592/2020 (SEI 6153021) , por meio de seu Conselho Diretor, em que deliberou os seguintes entendimentos:
c.1) são considerados atos normativos inferiores a Decreto os atos normativos da Agência que não decorram de sua competência finalística, excetuando-se, assim, aqueles atinentes à organização da exploração dos serviços de telecomunicações, o que inclui, dentre outros aspectos, o disciplinamento e a fiscalização da execução, comercialização e uso dos serviços e da implantação e funcionamento de redes de telecomunicações, bem como da utilização dos recursos de órbita e espectro de radiofrequências (conforme art. 1º da Lei nº 9.472, de 16 de julho de 1997 - Lei Geral de Telecomunicações - LGT) ;
c.2) a obrigação da Anatel de revisão e consolidação prevista no Decreto nº 10.139/2019 aplica-se aos atos normativos editados por ela mesma desde a sua criação, por meio de Resoluções do Conselho Diretor, isoladamente ou em conjunto com outros órgãos, bem como àqueles editados antes da edição da LGT e cujo tema seja de competência da Agência;
c.3) a obrigação disposta acima aplica-se tão somente às disposições do Decreto nº 10.139/2019 que tenham exclusivamente cunho administrativo e, assim, não firam a competência finalística legalmente instituída à Anatel; e
c.4) consequentemente, não se aplicam à Anatel os seguintes dispositivos, todos do Decreto nº 10.139/2019, por invadirem a competência finalística da Agência: inciso III do art. 8º; § 2º do art. 10; art. 14; art. 18; e art. 22.
34. Com as devidas vênias ao Acórdão emanado pelo Conselho Diretor daquela Agência, de acordo com a unidade técnica, tal posicionamento estaria equivocado, pois teria justificado a inaplicabilidade do Decreto 10.139/2019 em função de haver lei específica tratando sobre o tema, qual seja, a Lei Geral de Telecomunicações (LGT - Lei 9.472/1997) e que o Decreto somente seria aplicável a atos que tivessem cunho exclusivamente administrativo. 
35. Contudo, o Decreto 10.139/2019 apenas regulamenta o disposto na Lei Complementar 95/1998, que estabeleceu em seu art. 16 a sujeição de entidades da administração indireta aos termos daquela Lei:
Art. 16. Os órgãos diretamente subordinados à Presidência da República e os Ministérios, assim como as entidades da administração indireta, adotarão, em prazo estabelecido em decreto, as providências necessárias para, observado, no que couber, o procedimento a que se refere o art. 14, ser efetuada a triagem, o exame e a consolidação dos decretos de conteúdo normativo e geral e demais atos normativos inferiores em vigor, vinculados às respectivas áreas de competência, remetendo os textos consolidados à Presidência da República, que os examinará e reunirá em coletâneas, para posterior publicação. (grifou-se) 
36. Ademais, a LGT, em seu art. 1º, traz disposição geral acerca da competência normativa da agência, enquanto a LC95, além de ter sido publicada posteriormente à LGT, disciplina de forma especifica a atividade normativa exercida pelos entes da administração pública.
37. Em seus comentários sobre o relatório, a Anatel informou que determinou à sua área técnica avaliar a possibilidade de compatibilização das metas definidas para as iniciativas de revisão e consolidação a serem incluídas na agenda regulatória para o biênio 2021-2022 com o prazo estabelecido pelo multicitado Decreto, em seu inciso V, art. 14.
38. Finalmente, a análise realizada com dados oriundos do Diário Oficial da União revelou elevada quantidade de atos em descompasso com o novo regramento no que diz respeito ao início de vigência (vacatio legis) previsto no art. 4º do Decreto 10.139/2019.  Os resultados mostraram que 91,7% dos atos normativos emitidos pelos vinte órgãos analisados não estariam observando o prazo mínimo definido pelo Decreto.
39. Ainda que existam justificativas para a adoção de urgência em algumas situações, a usual inobservância do prazo mínimo para entrada em vigência de novos normativos tem como efeito imediato a insegurança de agentes econômicos no setor regulado que muitas vezes não dispõem de tempo suficiente para cumprir as novas obrigações impostas, onerando-se a sociedade e os setores produtivos.
40. Por derradeiro, o supervisor da fiscalização, em detalhado parecer, anuiu ao posicionamento da equipe de fiscalização, destacando o papel que deveria estar sendo exercido pela Secretaria-Geral da Presidência da República na condição de órgão de centro de governo responsável pela governança do processo de simplificação e organização normativa objeto do Decreto 10.139/2019. Ainda, acrescentou ao formulado pela equipe, proposta de encaminhamento de ciência àquela Secretaria-Geral de que o não exercício dos papeis de governança (avaliação, direção e monitoramento) caracteriza conduta contrária ao poder-dever disposto na Lei 13.844/2019, art. 7º, incisos III, IV e VI, e no Decreto 9.982/2019, Anexo I, arts. 1º,  incisos IV e V; e 7º, incisos I, II, III, IV, V, "a", VIII e IX, além de ciência aos demais órgãos fiscalizados em função de ausência de encaminhamento de informações e de designação formal de servidor nos termos estabelecidos pelo Decreto 10.139/2019.
41. A dirigente da unidade anuiu às manifestações precedentes.
42. Feito esse breve resumo passo a me manifestar.
IV
43. As constatações apresentadas no parecer da unidade técnica indicam que, não obstante as iniciativas já adotadas no âmbito do Poder Executivo, existem possibilidades de melhoria no processo de governança, caracterizado pelos mecanismos de liderança, estratégia e de controle, para avaliar, dirigir e monitorar a atuação dos demais entes públicos no que se refere a ações de modernização e de simplificação normativa estabelecidos pelo Decreto 10.139/2019.
44. Em que pese a regulamentação da LC 95 constituir avanço notável, é possível aprimorar a orientação e o acompanhamento das ações de simplificação e consolidação normativa, de modo a mitigar riscos aos ganhos almejados com o processo e a reduzir a dependência de atuações individuais de órgãos e servidores para êxito das ações.
45. As questões sobre a governança do centro de governo travadas no presente processo são de especial relevância para estas e outras ações de cunho semelhante. Segundo destacou o supervisor em seu parecer, a manifestação da SG/PR destaca que seu papel se daria apenas no "nível estratégico de planejamento, na formulação da Política Nacional de Modernização do Estado (PNME) , na coordenação da definição de diretrizes e no apoio aos demais órgãos do governo federal" (peça 352, p. 3) .
46. Apesar de razoabilidade de tal manifestação, conforme registra o Referencial Básico de Governança Organizacional para organizações públicas e outros entes jurisdicionados ao TCU, 3ª edição, não basta definir objetivos e instituir a estratégia, mas é necessário desdobrá-la em planos de ação e acompanhar sua implementação:
As organizações públicas e outros entes jurisdicionados ao TCU existem para produzir políticas, bens e serviços públicos, visando ao aumento, de forma sistêmica e integrada, do bem-estar social e das oportunidades aos cidadãos. Para isso é importante traçar claramente seus objetivos, definir sua estratégia de atuação, desdobrá-la em planos de ação e acompanhar sua implementação (BRASIL, 2010) . (grifou-se) 
47. Por essa razão, o mecanismo de Estratégia é dividido, naquele Referencial, em cinco práticas de governança: gerir riscos, estabelecer a estratégia, promover a gestão estratégica, monitorar o alcance dos resultados organizacionais e monitorar o desempenho das funções de gestão.
48. Avançando-se para o campo normativo, observa-se que a legislação de suporte à governança guarda consonância com o encontrado no referencial teórico supracitado. De acordo com o Decreto 9.203/2017, que rege a política de governança da administração pública, são diretrizes da governança pública o direcionamento, mas também o monitoramento do desempenho, a articulação e a coordenação de processos de integração:
Art. 4º São diretrizes da governança pública:
I - direcionar ações para a busca de resultados para a sociedade, encontrando soluções tempestivas e inovadoras para lidar com a limitação de recursos e com as mudanças de prioridades;
 (...) 
III - monitorar o desempenho e avaliar a concepção, a implementação e os resultados das políticas e das ações prioritárias para assegurar que as diretrizes estratégicas sejam observadas;
IV - articular instituições e coordenar processos para melhorar a integração entre os diferentes níveis e esferas do setor público, com vistas a gerar, preservar e entregar valor público; (grifou-se) 
49. Desse modo, uma vez que compete à SG/PR atuar na definição da estratégia, também lhe é altamente recomendável acompanhar os resultados e monitorar o alcance da estratégia, pois o próprio acompanhamento por vezes subsidia a revisão e reformulação dos planos traçados. Nesse sentido, assim dispõe o referencial do TCU:
Segundo o Decreto 9.203/2017, art. 6º, parágrafo único, compete à alta administração implementar instâncias, mecanismos e práticas de governança, incluindo nesse arcabouço, no mínimo, formas de acompanhamento de resultados, soluções para melhoria do desempenho das organizações e instrumentos de promoção do processo decisório fundamentado em evidências. É a liderança que dirige a organização para a produção de resultados [...]
50. Por fim, conforme apontou o relatório de fiscalização, o Decreto 9.982/2019, que rege as competências da SG/PR no papel de assistir diretamente o Presidente da República no âmbito dos programas de modernização do Estado, deixa assente que:
Art. 1º À Secretaria-Geral da Presidência da República compete assistir diretamente o Presidente da República no desempenho de suas atribuições, especialmente:
 [...] IV - na formulação de propostas e na definição, na avaliação e na supervisão das ações dos programas de modernização do Estado; 
 (...) 
Art. 7º À Secretaria Especial de Modernização do Estado compete:
 (...) 
III - apoiar outros órgãos e entidades da administração pública na definição, na avaliação e na supervisão das ações dos programas de modernização do Estado necessárias à sua execução; 
IV - supervisionar a implementação de políticas públicas e ações destinadas à modernização do Estado;
[...] 
VIII - promover a governança estratégica entre os Ministérios e os órgãos do Governo federal aos quais compete o planejamento da modernização do Estado e identificar e definir os projetos de modernização compatíveis; (Incluído pelo Decreto nº 10.380, de 2020) (grifou-se) 
51. Diante dessas contatações, acolho, com ajustes, a proposta da unidade técnica, na forma de recomendação, para que a Secretaria-Geral da Presidência da República adote medidas com vistas ao aperfeiçoamento do exercício dos seus papéis de governança para implementação das diretrizes estabelecidas pelo Decreto 10.139/2019 em todo o Poder Executivo Federal.
52. Acompanho também as demais propostas de recomendações formuladas no sentido de se adotar medidas para amadurecer seu papel de orientação, supervisão e acompanhamento sobre as medidas previstas no Decreto 10.139/2019, ainda que os prazos possam vir a ser novamente dilatados.
53. Quanto às demais propostas de ciência, acompanho o encaminhamento formulado originalmente pela equipe de fiscalização, com ligeiras adaptações, deixando de acolher a sugestão do supervisor de estendê-la a todos os órgãos fiscalizados. Ocorre que o caput do art. 9º da Resolução 315/2020 afirma que as ciências se destinam a reorientar a atuação administrativa do jurisdicionado, portanto, entendo não ser cabível a emissão de ciência unicamente com fins pedagógicos e preventivos para organizações que cumpriram o disposto no Decreto. Recordo que, consoante o disposto no art. 10 da Resolução 315/2020-TCU, aplicam-se às ciências o disposto no inciso II do art. 7º, vedando-se a emissão de ciência para observância de normativos com finalidade meramente pedagógica.
54. Espera-se que as deliberações ora propostas possam contribuir para fortalecer o papel exercido pelo Centro de Governo com vistas a apoiar o processo de simplificação e consolidação normativa em prol da modernização do Estado, resultando em ganhos de competitividade e benefícios ao cidadão.
Com essas considerações, voto para que seja adotada a minuta de acórdão que ora trago à apreciação deste colegiado.
TCU, Sala das Sessões Ministro Luciano Brandão Alves de Souza, em 13 de abril de 2022.
Ministro VITAL DO RÊGO 
Relator